ACORDAO-COMPLETO-2561797

ACÓRDÃO 250/2023 ATA 2/2023 - SEGUNDA CÂMARA

VISTOS, relatados e discutidos estes autos de tomada de contas especial instaurada pela Secretaria Especial do Esporte, em desfavor de Associação Educacional Boa Vontade, Paulo Medeiros de Oliveira, Pontto Online Comercial Eireli, Shayratur - Transportes e Turismo Ltda. e JGR Transportes Ltda., em razão de irregularidades na execução do Convênio CV ME 337/2007 (Siafi 603042) , firmado entre o Ministério do Esporte e referida Associação, e que tinha por objeto "manutenção de 70 (setenta) núcleos de esporte educacional do programa segundo tempo".
ACORDAM os Ministros do Tribunal de Contas da União, reunidos em Sessão da 2ª Câmara, com base no art. 11 da Resolução TCU 344, de 11/10/2022 e no art. 169, III, do Regimento Interno do TCU e diante das razões expostas pelo Relator, em:
9.1. reconhecer a ocorrência da prescrição das pretensões punitiva e ressarcitória e arquivar o processo sem julgamento de mérito; 
9.2. notificar os responsáveis e a Secretaria Especial do Esporte.

TCE instaurada pela Secretaria Especial do Esporte em razão de não comprovação da regular aplicação dos recursos repassados pela União, Convênio CV ME 337/2007, firmado com o MINISTERIO DO ESPORTE, Siafi/Siconv 603042, função DESPORTO E LAZER, que teve como objeto MANUTENCAO DE 70 (SETENTA) NÚCLEOS DE ESPORTE EDUCACIONAL DO PROGRAMA SEGUNDO TEMPO (nº da TCE no sistema: 1919/2018).

Segunda Câmara

Secretaria Especial do Esporte.

3. Interessados/Responsáveis:
3.1. Responsáveis: Associação Educacional Boa Vontade (05.361.838/0001-24); JGR Transportes Ltda. (05.429.870/0001-02); Paulo Medeiros de Oliveira (XXX.216.199-XX); Pontto Online Comercial Eireli (08.808.811/0001-25); Shayratur Transportes e Turismo Ltda. (06.007.921/0001-62).

13.1. Ministros presentes: Vital do Rêgo (Presidente), Augusto Nardes (Relator), Aroldo Cedraz e Antonio Anastasia.
13.2. Ministro-Substituto presente: Marcos Bemquerer Costa.

AUGUSTO NARDES

Reproduzo a seguir, com ajustes de forma pertinentes, a segunda instrução de mérito elaborada no âmbito da Secretaria de Controle Externo de Tomada de Contas Especial (SecexTCE) , ratificada pela instância diretiva da unidade (peças 181/182) :
"INTRODUÇÃO
Cuidam os autos de tomada de contas especial instaurada pela Secretaria Especial do Esporte, em desfavor de Associação Educacional Boa Vontade (CNPJ: 05.361.838/0001-24) , Paulo Medeiros de Oliveira (CPF: XXX.216.199-XX) , Pontto Online Comercial Eireli (CNPJ 08.808.811/0001-25) , Shayratur - Transportes e Turismo Ltda. (CNPJ: 06.007.921/0001-62) e JGR Transportes Ltda. (CNPJ: 05.429.870/0001-02) , em razão de irregularidades na execução do Convênio CV ME 337/2007 (Siafi 603042) , firmado entre o Ministério do Esporte e referida Associação, e que tinha por objeto "manutenção de 70 (setenta) núcleos de esporte educacional do programa segundo tempo".
HISTÓRICO
Em 18/9/2018, com fundamento na IN/TCU 71/2012, alterada pela IN/TCU 76/2016 e DN/TCU 155/2016, o dirigente da Secretaria Especial do Esporte autorizou a instauração da tomada de contas especial (peça 1) . O processo foi registrado no sistema e-TCE com o número 1919/2018.
O Convênio CV ME 337/2007 foi firmado no valor de R$ 7.587.020,44, sendo R$ 6.383.489,72 à conta do concedente e R$ 1.203.530,72 referentes à contrapartida do convenente. Teve vigência de 28/12/2007 a 14/7/2009, com prazo para apresentação da prestação de contas em 14/9/2009. Os repasses efetivos da União totalizaram R$ 6.383.489,72 (peças 23 e 24) .
A prestação de contas e complementações enviadas foram analisadas por meio dos documentos constantes nas peças 49, 53, 54, 58 e 62.
O fundamento para a instauração da Tomada de Contas Especial, conforme consignado na matriz de responsabilização elaborada pelo tomador de contas, foi a constatação da seguinte irregularidade: 
Impugnação de despesas específicas - por ação - devido a não comprovação da boa e regular aplicação dos recursos recebidos da União, por meio do convênio 337/2007, celebrado entre este Ministério do Esporte e a Associação Educacional Boa Vontade, haja vista a não apresentação de documentação complementar válida a título de Prestação de Contas, conforme disposto no Parecer Financeiro 26/2018.
Os responsáveis arrolados na fase interna foram devidamente comunicados e, diante da ausência de justificativas suficientes para elidir a irregularidade e da não devolução dos recursos, instaurou-se a tomada de contas especial.
No relatório (peça 103) , o tomador de contas concluiu que o prejuízo importaria no valor original de R$ 4.629.139,30, imputando-se a responsabilidade a Associação Educacional Boa Vontade, na condição de convenente e Paulo Medeiros de Oliveira, Representante Legal, no período de 29/11/2007 a 18/10/2018, na condição de gestor dos recursos. 
Em 20/12/2018, a Controladoria-Geral da União emitiu o relatório de auditoria (peça 104) , em concordância com o relatório do tomador de contas. O certificado de auditoria e o parecer do dirigente do órgão de controle interno concluíram pela irregularidade das presentes contas (peças 105 e 106) .
Em 24/1/2019, o ministro responsável pela área atestou haver tomado conhecimento das conclusões contidas no relatório e certificado de auditoria, bem como do parecer conclusivo do dirigente do órgão de controle interno, manifestando-se pela irregularidade das contas, e determinou o encaminhamento do processo ao Tribunal de Contas da União (peça 107) .
No âmbito do TCU, a partir da instrução de peça 110, foi promovida a citação dos responsáveis pelas irregularidades adiantes detalhadas e respectivas motivações: 
1.1. Irregularidade 1: inexecução parcial do objeto do convênio, referente à ação "reforço alimentar", com aproveitamento de 60% da parcela executada. 
1.1.1. Fundamentação para o encaminhamento: 
1.1.1.1. O objeto do convênio foi executado parcialmente, e houve aproveitamento da parcela executada. Entretanto, o pagamento foi realizado a maior, não havendo correlação entre tal excesso e a execução de serviços. A jurisprudência do Tribunal de Contas da União é firme no sentido de condenar os responsáveis pelo pagamento a maior em débito pela diferença verificada (Acórdão 11780/2018-TCU-Segunda Câmara, 13.742/2018-TCU-1ª Câmara e 9.783/2018-TCU-2ª Câmara) . 
1.1.1.2. No caso concreto, foram executados apenas 60% do total previsto para a ação "reforço escolar", conforme apurado pelo concedente, ao passo que os pagamentos foram realizados como se a execução tivesse alcançado 100%. 
1.1.2. Evidências da irregularidade: documentos técnicos presentes nas peças 5, 20, 32, 40, 42, 45, 47, 49, 63, 65 e 103.
1.1.3. Normas infringidas: art. 37, caput, c/c o art. 70, parágrafo único, da Constituição da República Federativa do Brasil; art. 93 do Decreto-lei 200/1967; art. 66 do Decreto 93.872/1986; e termo de convênio. 
1.1.4. Débitos relacionados aos responsáveis Associação Educacional Boa Vontade (CNPJ 05.361.838/0001-24) , Paulo Medeiros de Oliveira (CPF: XXX.216.199-XX) e Pontto Online Comercial Eireli (CNPJ: 08.808.811/0001-25) :
	Data de ocorrência
	Valor histórico (R$) 

	16/5/2008
	67.200,00

	16/5/2008
	67.200,00

	4/8/2008
	67.200,00

	4/8/2008
	67.200,00

	20/10/2008
	67.200,00

	20/10/2008
	67.200,00

	9/1/2009
	67.200,00

	9/1/2009
	67.200,00

	31/3/2009
	100.800,00

	31/3/2009
	100.800,00

                   Valor atualizado do débito (sem juros) em 24/4/2020: R$ 1.379.337,40
1.1.5. Responsável: Paulo Medeiros de Oliveira (CPF: XXX.216.199-XX) .
1.1.5.1. Conduta: realizar pagamento integral dos valores referentes à ação "reforço alimentar", em que pese a execução real de apenas 60% do previsto.
1.1.5.2. Nexo de causalidade: a realização de pagamento relativo a parcela do objeto do instrumento em questão maior que a efetivamente executada resultou em prejuízo equivalente à diferença entre o valor pago e o valor correspondente à parcela executada.
1.1.5.3. Culpabilidade: não há excludentes de ilicitude, de culpabilidade e de punibilidade; é razoável supor que o responsável tinha consciência da ilicitude de sua conduta; era exigível conduta diversa da praticada, qual seja, realizar o pagamento relativo apenas às parcelas efetivamente executadas do objeto. 
1.1.6. Responsável: Pontto Online Comercial Eireli (CNPJ: 08.808.811/0001-25) .
1.1.6.1. Conduta: receber pagamento integral referente à ação "reforço alimentar, no âmbito do convênio em tela, em que pese ter efetivamente executado apenas 60% do previsto.
1.1.6.2. Nexo de causalidade: o recebimento de pagamento relativo a parcela do objeto do instrumento em questão maior que a efetivamente executada resultou em prejuízo equivalente à diferença entre o valor pago e o valor correspondente à parcela executada.
1.1.6.3. Culpabilidade: não há excludentes de ilicitude, de culpabilidade e de punibilidade; é razoável supor que o administrador responsável pela pessoa jurídica tinha consciência da ilicitude de sua conduta; era exigível conduta diversa da praticada, qual seja, receber o pagamento relativo apenas às parcelas efetivamente executadas do objeto. 
1.1.7. Responsável: Associação Educacional Boa Vontade (CNPJ: 05.361.838/0001-24) .
1.1.7.1. Conduta: realizar pagamento integral dos valores referentes à ação "reforço alimentar", em que pese a execução real de apenas 60% do previsto.
1.1.7.2. Nexo de causalidade: a realização de pagamento relativo a parcela do objeto do instrumento em questão maior que a efetivamente executada resultou em prejuízo equivalente à diferença entre o valor pago e o valor correspondente à parcela executada.
1.1.7.3. Culpabilidade: não há excludentes de ilicitude, de culpabilidade e de punibilidade; é razoável supor que o administrador responsável pela pessoa jurídica tinha consciência da ilicitude de sua conduta; era exigível conduta diversa da praticada, qual seja, realizar o pagamento relativo apenas às parcelas efetivamente executadas do objeto. 
1.1.8. Encaminhamento: citação.
1.2. Irregularidade 2: não comprovação da execução física do objeto do convênio, no que se refere à ação "transporte". 
1.2.1. Fundamentação para o encaminhamento: 
1.2.1.1. Cabe ao convenente comprovar a correta execução física de todos os itens previstos no plano de trabalho. 
1.2.1.2. A execução física não foi comprovada conforme salientou o Tomador de Contas. Os documentos fornecidos pelas empresas não discriminam as rotas dos veículos utilizados, suas placas, bem como a relação de crianças transportadas. Além disso, inexistem quaisquer outros elementos que se mostrem capazes de demonstrar cabalmente que o serviço de transporte foi efetivamente executado pelas firmas contratadas, tais como recebidos ou documentos fiscais referentes a abastecimento efetuados no curso das viagens supostamente realizadas.  
1.2.1.3. Ante o exposto, restou patente a não comprovação total da execução física do objeto do ajuste, razão pela qual cumpre glosar integralmente as despesas relativas à ação "Transporte". 
1.2.2. Evidências da irregularidade: documentos técnicos presentes nas peças 40, 65, 47, 32, 5, 45, 20; 63; e 103.
1.2.3. Normas infringidas: art. 70, parágrafo único, da Constituição Federal de 1988; art. 93 do Decreto-lei 200, de 25 de fevereiro de 1967; art. 50, §3º, da Portaria Interministerial 127/2008, e Termo do Convênio.
1.2.4. Débitos relacionados aos responsáveis Associação Educacional Boa Vontade (CNPJ 05.361.838/0001-24) , Paulo Medeiros de Oliveira (CPF: XXX.216.199-XX) e JGR Transportes Ltda. (CNPJ: 05.429.870/0001-02) :
	Data de ocorrência
	Valor histórico (R$) 

	23/6/2008
	52.772,72

	22/7/2008
	52.772,72

	29/8/2008
	31.165,22

	29/9/2008
	1.290,00

	23/9/2008
	36.073,78

	23/10/2008
	50.586,28

	21/11/2008
	46.901,84

	19/12/2008
	50.981,18

	20/1/2009
	50.932,78

	25/2/2009
	51.012,86

	20/3/2009
	50.959,18

	24/4/2009
	51.004,06

	20/4/2009
	36.286,00

	29/8/2008
	5.805,00

	23/9/2008
	2.186,44

	23/10/2008
	2.186,44

	21/11/2008
	1.827,84

	21/11/2008
	2.038,00

	21/11/2008
	2.005,04

	19/12/2008
	1.791,54

	20/1/2009
	1.839,94

	20/3/2009
	1.813,54

	20/4/2009
	1.768,66

                   Valor atualizado do débito (sem juros) em 24/4/2020: R$ 1.089.339,45
1.2.5. Responsável: JGR Transportes Ltda. (CNPJ: 05.429.870/0001-02) .
1.2.5.1. Conduta: receber pagamento integral, no âmbito do convênio firmado, por serviços cuja execução não foi devidamente comprovada, ante a ausência de documentos que apresentassem o necessário detalhamento acerca do número de crianças transportadas, itinerário das viagens supostamente realizadas, datas, placa dos veículos utilizados, comprovantes de abastecimento, dentre outros.
1.2.5.2. Nexo de causalidade: o recebimento de pagamento integral por serviços não comprovadamente executados resultou na presunção da ocorrência de dano ao erário.
1.2.5.3. Culpabilidade: não há excludentes de ilicitude, de culpabilidade e de punibilidade; é razoável supor que o administrador responsável pela pessoa jurídica tinha consciência da ilicitude de sua conduta; era exigível conduta diversa da praticada, qual seja, receber o pagamento relativo apenas às parcelas efetivamente executadas do objeto. 
1.2.6. Responsável: Paulo Medeiros de Oliveira (CPF: XXX.216.199-XX) .
1.2.6.1. Conduta: não apresentar documentos e/ou outros elementos que provassem a execução da ação "transporte", no âmbito do convênio firmado, ante a ausência de detalhamento acerca do número de crianças transportadas, itinerário das viagens supostamente realizadas, datas, placa dos veículos utilizados, comprovantes de abastecimento, dentre outros.
1.2.6.2. Nexo de causalidade: a não apresentação de documentos que comprovassem a execução dos itens previstos no plano de trabalho resultou na presunção de dano ao erário.
1.2.6.3. Culpabilidade: não há excludentes de ilicitude, de culpabilidade e de punibilidade; é razoável supor que o responsável tinha consciência da ilicitude de sua conduta; era exigível conduta diversa da praticada, qual seja, comprovar por meio de documentos a efetiva execução de todos os itens previstos no plano de trabalho. 
1.2.7. Responsável: Associação Educacional Boa Vontade (CNPJ: 05.361.838/0001-24) .
1.2.7.1. Conduta: não apresentar documentos e/ou outros elementos que provassem a execução da ação "transporte", no âmbito do convênio firmado, ante a ausência de detalhamento acerca do número de crianças transportadas, itinerário das viagens supostamente realizadas, datas, placa dos veículos utilizados, comprovantes de abastecimento, dentre outros.
1.2.7.2. Nexo de causalidade: a não apresentação de documentos que comprovassem a execução dos itens previstos no plano de trabalho resultou na presunção de dano ao erário.
1.2.7.3. Culpabilidade: não há excludentes de ilicitude, de culpabilidade e de punibilidade; é razoável supor que o administrador responsável pela pessoa jurídica tinha consciência da ilicitude de sua conduta; era exigível conduta diversa da praticada, qual seja, comprovar por meio de documentos a efetiva execução de todos os itens previstos no plano de trabalho. 
1.2.8. Débitos relacionados aos responsáveis Associação Educacional Boa Vontade (CNPJ: 05.361.838/0001-24) , Shayratur -Transportes e Turismo Ltda. (CNPJ: 06.007.921/0001-62) e Paulo Medeiros de Oliveira (CPF: XXX.216.199-XX) :
	Data de ocorrência
	Valor histórico (R$) 

	23/6/2008
	277.363,63

	22/7/2008
	277.363,63

	29/8/2008
	163.798,63

	2/9/2008
	6.780,00

	24/9/2008
	189.114,07

	23/10/2008
	265.389,07

	21/11/2008
	232.397,87

	19/12/2008
	259.586,57

	20/1/2009
	256.560,69

	25/2/2009
	255.978,46

	20/3/2009
	255.635,59

	20/4/2009
	255.644,94

	20/4/2009
	168.504,00

	21/11/2008
	13.806,67

	21/11/2008
	13.684,53

	29/8/2008
	30.510,00

	24/9/2008
	11.974,56

	23/10/2008
	11.974,56

	21/11/2008
	17.474,56

	19/12/2008
	17.777,06

	20/1/2009
	20.802,94

	25/2/2009
	21.385,19

	20/3/2009
	21.728,04

	20/4/2009
	21.718,69

                   Valor atualizado do débito (sem juros) em 24/4/2020: R$ 5.701.819,62
1.2.9. Responsável: Paulo Medeiros de Oliveira (CPF: XXX.216.199-XX) .
1.2.9.1. Conduta: não apresentar documentos e/ou outros elementos que provassem a execução da ação "Transporte", no âmbito do convênio firmado, ante a ausência de detalhamento acerca do número de crianças transportadas, itinerário das viagens supostamente realizadas, datas, placa dos veículos utilizados, comprovantes de abastecimento, dentre outros.
1.2.9.2. Nexo de causalidade: a não apresentação de documentos que comprovassem a execução dos itens previstos no plano de trabalho resultou na presunção de dano ao erário.
1.2.9.3. Culpabilidade: não há excludentes de ilicitude, de culpabilidade e de punibilidade; é razoável supor que o responsável tinha consciência da ilicitude de sua conduta; era exigível conduta diversa da praticada, qual seja, comprovar por meio de documentos a efetiva execução de todos os itens previstos no plano de trabalho. 
1.2.10. Responsável: Associação Educacional Boa Vontade (CNPJ: 05.361.838/0001-24) .
1.2.10.1. Conduta: não apresentar documentos e/ou outros elementos que provassem a execução da ação "Transporte", no âmbito do convênio firmado, ante a ausência de detalhamento acerca do número de crianças transportadas, itinerário das viagens supostamente realizadas, datas, placa dos veículos utilizados, comprovantes de abastecimento, dentre outros.
1.2.10.2. Nexo de causalidade: a não apresentação de documentos que comprovassem a execução dos itens previstos no plano de trabalho resultou na presunção de dano ao erário.
1.2.10.3. Culpabilidade: não há excludentes de ilicitude, de culpabilidade e de punibilidade; é razoável supor que o administrador responsável pela pessoa jurídica tinha consciência da ilicitude de sua conduta; era exigível conduta diversa da praticada, qual seja, comprovar por meio de documentos a efetiva execução de todos os itens previstos no plano de trabalho. 
1.2.11. Responsável: Shayratur -Transportes e Turismo Ltda. (CNPJ: 06.007.921/0001-62) .
1.2.11.1. Conduta: receber pagamento integral, no âmbito do convênio firmado, por serviços cuja execução não foi devidamente comprovada, ante a ausência de documentos que apresentassem o necessário detalhamento acerca do número de crianças transportadas, itinerário das viagens supostamente realizadas, datas, placa dos veículos utilizados, comprovantes de abastecimento, dentre outros.
1.2.11.2. Nexo de causalidade: a não apresentação de documentos que comprovassem a execução dos itens previstos no plano de trabalho resultou na presunção de dano ao erário.
1.2.11.3. Culpabilidade: não há excludentes de ilicitude, de culpabilidade e de punibilidade; é razoável supor que o administrador responsável pela pessoa jurídica tinha consciência da ilicitude de sua conduta; era exigível conduta diversa da praticada, qual seja, receber o pagamento relativo apenas às parcelas efetivamente executadas do objeto. 
1.2.12. Encaminhamento: citação.
1.3. Irregularidade 3: ausência de documentação suficiente para comprovar parte das despesas referentes à ação "Recursos Humanos", no âmbito da prestação de contas do convênio firmado. 
1.3.1. Fundamentação para o encaminhamento: 
1.3.1.1. A conduta do administrador que apresenta a prestação de contas em forma incompleta configura violação ao princípio do dever de prestar contas, notadamente quanto à necessidade de apresentar documentação capaz de comprovar a regular aplicação dos recursos federais repassados. A prestação de contas incompleta também representa uma violação de normas e princípios constitucionais e legais fundamentais, a exemplo dos da legalidade, moralidade e publicidade, ensejando, pela gravidade que alberga, punição ao responsável pelo ato faltoso. 
1.3.1.2. No caso concreto, não foram apresentados documentos que respaldem despesas na ação "Recursos Humanos" no montante de R$ 55.409,29, razão pela qual estas devem ser glosadas. 
1.3.2. Evidências da irregularidade: documentos técnicos presentes nas peças 40, 65, 47, 32, 5, 45, 20, 63; 42; e 103.
1.3.3. Normas infringidas: art. 37, caput, c/c o art. 70, parágrafo único, da Constituição da República Federativa do Brasil, art. 93 do Decreto-lei 200/1967; art. 66, caput, do Decreto 93.872/1986, art. 10 da Instrução Normativa 71/2012; art. 4º da Decisão Normativa TCU 155/2016; e termo de convênio
1.3.4. Débito relacionado aos responsáveis Associação Educacional Boa Vontade (CNPJ 05.361.838/0001-24) e Paulo Medeiros de Oliveira (CPF: XXX.216.199-XX) :
	Data de ocorrência
	Valor histórico (R$) 

	30/8/2008
	55.409,29

                   Valor atualizado do débito (sem juros) em 24/4/2020: R$ 104.147,30
1.3.5. Responsável: Paulo Medeiros de Oliveira (CPF: XXX.216.199-XX) .
1.3.5.1. Conduta: apresentar de forma incompleta a documentação comprobatória de parte das despesas relativas à ação "Recursos Humanos", no âmbito da prestação de contas do convênio firmado.
1.3.5.2. Nexo de causalidade: a apresentação incompleta da documentação impediu a comprovação da regular aplicação dos recursos federais repassados, no que se refere a parte das despesas com a ação "Recursos Humanos", resultando em presunção de dano ao erário.
1.3.5.3. Culpabilidade: não há excludentes de ilicitude, de culpabilidade e de punibilidade; é razoável supor que o responsável tinha consciência da ilicitude de sua conduta; era exigível conduta diversa da praticada, qual seja, apresentar a prestação de contas contendo todos os documentos necessários à comprovação da regular aplicação dos recursos federais repassados, conforme estabelecido nas normas aplicáveis. 
1.3.6. Responsável: Associação Educacional Boa Vontade (CNPJ: 05.361.838/0001-24) .
1.3.6.1. Conduta: apresentar de forma incompleta a documentação comprobatória de parte das despesas relativas à ação "Recursos Humanos", no âmbito da prestação de contas do convênio firmado.
1.3.6.2. Nexo de causalidade: a apresentação incompleta da documentação impediu a comprovação da regular aplicação dos recursos federais repassados, relativamente à parte das despesas referentes à ação "Recursos Humanos", resultando em presunção de dano ao erário.
1.3.6.3. Culpabilidade: não há excludentes de ilicitude, de culpabilidade e de punibilidade; é razoável supor que o administrador responsável pela pessoa jurídica tinha consciência da ilicitude de sua conduta; era exigível conduta diversa da praticada, qual seja, apresentar a prestação de contas contendo todos os documentos necessários à comprovação da regular aplicação dos recursos federais repassados, conforme estabelecido nas normas aplicáveis. 
1.3.7. Encaminhamento: citação.
1.4. Irregularidade 4: realização de despesas em itens não permitidos ou incompatíveis com o objeto do convênio, ante o pagamento de garantias contratuais referentes aos serviços de transportes.
1.4.1. Fundamentação para o encaminhamento: 
1.4.1.1. A utilização de recursos federais repassados em despesas que, considerando o programa ou o projeto no caso concreto, não são permitidas, é irregular e resulta na condenação em débito dos responsáveis, como pode ser visto, por exemplo, nos Acórdãos 10.325/2017, 1.114/2017 e 3.172/2012 da Segunda Câmara do Tribunal de Contas da União. 
1.4.1.2. No caso concreto, foram realizadas despesas relacionadas ao fornecimento de garantias contratuais para a execução dos serviços de transporte, as quais se mostram incompatíveis e/ou não permitidas pelo convênio firmado. 
1.4.2. Evidências da irregularidade: documentos técnicos presentes nas peças 40, 65, 47, 32, 5, 45, 20, 63, 31, 46, 42 e 103.
1.4.3. Normas infringidas: art. 37, caput, c/c o art. 70, parágrafo único, da Constituição da República Federativa do Brasil; art. 93 do Decreto-lei 200/1967; art. 66 do Decreto 93.872/1986; e termo de convênio.
1.4.4. Débitos relacionados aos responsáveis Associação Educacional Boa Vontade (CNPJ 05.361.838/0001-24) , Paulo Medeiros de Oliveira (CPF: XXX.216.199-XX) e JGR Transportes Ltda. (CNPJ: 05.429.870/0001-02) :
	Data de ocorrência
	Valor histórico (R$) 

	29/8/2008
	14.512,50

	24/9/2008
	14.512,50

                   Valor atualizado do débito (sem juros) em 24/4/2020: R$ 54.477,72
1.4.5. Responsável: JGR Transportes Ltda. (CNPJ: 05.429.870/0001-02) .
1.4.5.1. Conduta: receber pagamentos referentes a garantias contratuais alusivas ao serviço de transportes, o que se mostrou não permitido ou incompatível com as especificações constantes do convênio.
1.4.5.2. Nexo de causalidade: o recebimento de pagamentos por itens não permitidos ou incompatíveis com o termo aprovado resultou na impugnação das referidas despesas e, consequentemente, em dano ao erário.
1.4.5.3. Culpabilidade: não há excludentes de ilicitude, de culpabilidade e de punibilidade; é razoável supor que o administrador responsável pela pessoa jurídica tinha consciência da ilicitude de sua conduta; era exigível conduta diversa da praticada, qual seja, receber o pagamento relativo apenas aos serviços executados e permitidos e/ou compatíveis com o objeto do convênio. 
1.4.6. Responsável: Paulo Medeiros de Oliveira (CPF: XXX.216.199-XX) .
1.4.6.1. Conduta: realizar despesas em itens não permitidos ou incompatíveis com a execução do convênio em tela, consubstanciadas em garantias contratuais referentes ao serviço de transporte.
1.4.6.2. Nexo de causalidade: a utilização de recursos federais transferidos no âmbito do instrumento em questão em itens não permitidos ou incompatíveis com o termo aprovado resultou na impugnação das referidas despesas e, consequentemente, em dano ao erário.
1.4.6.3. Culpabilidade: não há excludentes de ilicitude, de culpabilidade e de punibilidade; é razoável supor que o responsável tinha consciência da ilicitude de sua conduta; era exigível conduta diversa da praticada, qual seja, aplicar os recursos federais transferidos exclusivamente em itens permitidos ou compatíveis com o respectivo termo aprovado. 
1.4.7. Responsável: Associação Educacional Boa Vontade (CNPJ: 05.361.838/0001-24) .
1.4.7.1. Conduta: realizar despesas em itens não permitidos ou incompatíveis com a execução do convênio em tela, consubstanciadas em garantias contratuais referentes ao serviço de transporte.
1.4.7.2. Nexo de causalidade: a utilização de recursos federais transferidos no âmbito do instrumento em questão em itens não permitidos ou incompatíveis com o termo aprovado resultou na impugnação das referidas despesas e, consequentemente, em dano ao erário.
1.4.7.3. Culpabilidade: não há excludentes de ilicitude, de culpabilidade e de punibilidade; é razoável supor que o administrador responsável pela pessoa jurídica tinha consciência da ilicitude de sua conduta; era exigível conduta diversa da praticada, qual seja, aplicar os recursos federais transferidos exclusivamente em itens permitidos ou compatíveis com o respectivo termo aprovado. 
1.4.8. Débitos relacionados aos responsáveis Associação Educacional Boa Vontade (CNPJ 05.361.838/0001-24) , Shayratur -Transportes e Turismo Ltda. (CNPJ: 06.007.921/0001-62) e Paulo Medeiros de Oliveira (CPF: XXX.216.199-XX) :
	Data de ocorrência
	Valor histórico (R$) 

	29/8/2008
	76.275,00

	24/9/2008
	76.275,00

                   Valor atualizado do débito (sem juros) em 24/4/2020: R$ 286.324,76
1.4.9. Responsável: Paulo Medeiros de Oliveira (CPF: XXX.216.199-XX) .
1.4.9.1. Conduta: realizar despesas em itens não permitidos ou incompatíveis com a execução do convênio em tela, consubstanciadas em garantias contratuais referentes ao serviço de transporte.
1.4.9.2. Nexo de causalidade: a utilização de recursos federais transferidos no âmbito do instrumento em questão em itens não permitidos ou incompatíveis com o termo aprovado resultou na impugnação das referidas despesas e, consequentemente, em dano ao erário.
1.4.9.3. Culpabilidade: não há excludentes de ilicitude, de culpabilidade e de punibilidade; é razoável supor que o responsável tinha consciência da ilicitude de sua conduta; era exigível conduta diversa da praticada, qual seja, aplicar os recursos federais transferidos exclusivamente em itens permitidos ou compatíveis com o respectivo termo aprovado. 
1.4.10. Responsável: Associação Educacional Boa Vontade (CNPJ: 05.361.838/0001-24) .
1.4.10.1. Conduta: realizar despesas em itens não permitidos ou incompatíveis com a execução do convênio em tela, consubstanciadas em garantias contratuais referentes ao serviço de transporte.
1.4.10.2. Nexo de causalidade: a utilização de recursos federais transferidos no âmbito do instrumento em questão em itens não permitidos ou incompatíveis com o termo aprovado resultou na impugnação das referidas despesas e, consequentemente, em dano ao erário.
1.4.10.3. Culpabilidade: não há excludentes de ilicitude, de culpabilidade e de punibilidade; é razoável supor que o administrador responsável pela pessoa jurídica tinha consciência da ilicitude de sua conduta; era exigível conduta diversa da praticada, qual seja, aplicar os recursos federais transferidos exclusivamente em itens permitidos ou compatíveis com o respectivo termo aprovado. 
1.4.11. Responsável: Shayratur -Transportes e Turismo Ltda. (CNPJ: 06.007.921/0001-62) .
1.4.11.1. Conduta: receber pagamentos referentes a garantias contratuais alusivas ao serviço de transportes, o que se mostrou não permitido ou incompatível com as especificações constantes do convênio.
1.4.11.2. Nexo de causalidade: o recebimento de pagamentos por itens não permitidos ou incompatíveis com o termo aprovado resultou na impugnação das referidas despesas e, consequentemente, em dano ao erário.
1.4.11.3. Culpabilidade: não há excludentes de ilicitude, de culpabilidade e de punibilidade; é razoável supor que o administrador responsável pela pessoa jurídica tinha consciência da ilicitude de sua conduta; era exigível conduta diversa da praticada, qual seja, receber o pagamento relativo apenas aos serviços executados e permitidos e/ou compatíveis com o objeto do convênio.
Em razão das irregularidades supracitadas, foram citados os responsáveis listados.
As citações e respectivos atendimentos ocorreram conforme demonstrativo abaixo: 
	Natureza
	Comunicação 
	Peça
	Destinatário
	Origem do
 endereço
	Data da
 ciência ou motivo da devolução
	Peça
 da
 ciência
	Peça da
 Resposta

	Citação
	Edital
 1252/2020-Secomp-4
	171
	Shayratur -Transportes e 
Turismo Ltda
	Receita Federal
	26/08/2020
	172
	Não houve

	Citação
	Ofício 
31305/2020-Secomp-4
	167
	Shayratur -Transportes e
 Turismo Ltda. (Endereço 
do Representante legal) 
	Receita Federal
	14/07/2020
	168
	Não houve

	Citação
	Ofício 
18235/2020-Secomp-4
	119
	Pontto Online Comercia
l Eireli
	Outros
	15/05/2020
	124
	133-135

	Citação
	Ofício
 18236/2020-Secomp-4
	120
	Associação Educacional 
Boa Vontade
	Receita Federal
	13/05/2020
	123
	136-169

	Citação
	Ofício
 18237/2020-Secomp-4
	118
	JRG Transportes Ltda.
	Receita Federal
	14/05/2020
	126
	Não houve

	Citação
	Ofício 
18238/2020-Secomp-4
	121
	Paulo Medeiros de Oliveira
	Receita Federal
	15/05/2020
	125
	136-169

Devidamente comunicados, a empresa JRG Transportes manteve-se silente, devendo ser considerada revel, para todos os efeitos, conforme art. 12, § 3º, da Lei 8.443/1992. Os demais responsáveis apresentaram alegações de defesa, que serão analisadas na sequência.
ANÁLISE DOS PRESSUPOSTOS DE PROCEDIBILIDADE DA IN/TCU 71/2012
Avaliação da Ocorrência de Prescrição
Em relação à prescrição, o Supremo Tribunal Federal - STF, no Recurso Extraordinário - RE 636.886, fixou a tese, com repercussão geral reconhecida, de que "é prescritível a pretensão de ressarcimento ao erário fundada em decisão de Tribunal de Contas" (Tema 899) . Posteriormente, o próprio TCU regulamentou o assunto por meio da Resolução TCU 344, de 11/10/2022, publicada em 21/10/2022, à luz do disposto na Lei 9.873/1999, estabelecendo que "prescrevem em cinco anos as pretensões punitiva e de ressarcimento" nos processos de controle externo, conforme o art. 2º, da referida norma.
Quanto ao termo inicial da contagem do prazo prescricional, o art. 4º prevê o seguinte:
Art. 4° O prazo de prescrição será contado:
I - da data em que as contas deveriam ter sido prestadas, no caso de omissão de prestação de contas;
II - da data da apresentação da prestação de contas ao órgão competente para a sua análise inicial;
III - do recebimento da denúncia ou da representação pelo Tribunal ou pelos órgãos de controle interno, quanto às apurações decorrentes de processos dessa natureza;
IV - da data do conhecimento da irregularidade ou do dano, quando constatados em fiscalização realizada pelo Tribunal, pelos órgãos de controle interno ou pelo próprio órgão ou entidade da Administração Pública onde ocorrer a irregularidade;
V - do dia em que tiver cessado a permanência ou a continuidade, no caso de irregularidade permanente ou continuada.
No que se refere às causas de interrupção da prescrição, o art. 5º dispõe:
Art. 5º A prescrição se interrompe:
I - pela notificação, oitiva, citação ou audiência do responsável, inclusive por edital; 
II - por qualquer ato inequívoco de apuração do fato;
III - por qualquer ato inequívoco de tentativa de solução conciliatória; 
IV - pela decisão condenatória recorrível.
§ 1° A prescrição pode se interromper mais de uma vez por causas distintas ou por uma mesma causa desde que, por sua natureza, seja repetível no curso do processo.
§ 2° Interrompida a prescrição, começa a correr novo prazo a partir do ato interruptivo.
§ 3º Não interrompem a prescrição o pedido e concessão de vista dos autos, emissão de certidões, prestação de informações, juntada de procuração ou subestabelecimento e outros atos de instrução processual de mero seguimento do curso das apurações.
No caso concreto, o termo inicial da contagem do prazo prescricional ocorreu em 14/7/2009 (peça 37) , data em que a prestação de contas foi apresentada (art. 4°, inciso II) .
Ademais, verificam-se, nos presentes autos, os seguintes eventos processuais interruptivos da prescrição, ocorridos tanto na fase interna, quanto na fase externa desta TCE:
18.1.	fase interna:
	a) Parecer Técnico 048/2009, de 18/12/2009 (peça 49) ;
	b) Parecer técnico 01/2014, de 17/1/2014 (peça 50) , que apontou alcance de 72% do benefício social esperado;
	c) defesa da convenente, de 24/3/2014 (peça 51-2) ;
	d) Nota técnica 056/2015, de 10/4/2015 (peça 54) , que apontou descumprimento da meta transporte;
	e) defesa da convenente, de 29/4/2015 (peça 56) ;
	f) Parecer financeiro 26/2018, de 7/4/2015 (peça 63) , que concluiu pelos débitos em discussão neste processo;
	g) Notificações de Paulo Medeiros de Oliveira e Associação (abril e novembro/2008 e janeiro e junho/2009, peças 67-70) ;
	h) Notificações de Paulo Medeiros e Associação (2015, 2016 e 2018, peças 71-81) ;
	i) Relatório de Tomada de Contas Especial 14/2018, de 18/10/2018 (peça 103) .
18.2.	fase externa:
	a) autuação do processo no TCU: 8/3/2019;
	b) citação dos responsáveis: 2020 (peças 119-121) ;
	c) instrução de mérito: 12/9/2022 (peça 177) ;
	d) despacho Relator determinou análise prescrição: 21/10/2022 (peça 180) .
Ao se analisar o termo inicial da contagem do prazo de prescrição, bem como a sequência de eventos processuais indicados no item anterior, os quais têm o condão de interromper a fluência do prazo prescricional, nos termos do art. 5º da Resolução TCU n. 344/2022, conclui-se que não houve o transcurso do prazo de 5 (cinco) anos entre cada evento processual e o seguinte. Portanto, levando-se em consideração o entendimento do STF acima mencionado, bem como a vigente regulamentação do Tribunal, não ocorreu, nos autos, a prescrição da pretensão sancionatória e ressarcitória para o TCU.
Avaliação da Prescrição Intercorrente no Âmbito do Tribunal
A RESOLUÇÃO - TCU 344, de 11 de outubro de 2022, estabelece que:
Art. 8º Incide a prescrição intercorrente se o processo ficar paralisado por mais de três anos, pendente de julgamento ou despacho, sem prejuízo da responsabilidade funcional decorrente da paralisação, se for o caso. 
§ 1° A prescrição intercorrente interrompe-se por qualquer ato que evidencie o andamento regular do processo, excetuando-se pedido e concessão de vista dos autos, emissão de certidões, prestação de informações, juntada de procuração ou subestabelecimento e outros atos que não interfiram de modo relevante no curso das apurações.
§ 2° As causas suspensivas e interruptivas da prescrição principal também suspendem ou interrompem a prescrição intercorrente.
Levando-se em consideração a vigente regulamentação do Tribunal, bem como os eventos processuais interruptivos da prescrição na fase externa, relacionados no item 18.2, acima, conclui-se que não houve o transcurso do prazo de 3  (três) anos entre cada evento processual e o seguinte, e consequentemente não ocorreu a prescrição intercorrente.
Apreciação do Prejuízo ao Contraditório e Ampla Defesa
Verifica-se que, em relação ao Sr. Paulo e à Associação, não houve o transcurso de mais de dez anos desde o fato gerador sem que tenha havido a notificação dos responsáveis pela autoridade administrativa federal competente (art. 6º, inciso II, c/c art. 19 da IN/TCU 71/2012, modificada pela IN/TCU 76/2016) , uma vez que o fato gerador da irregularidade sancionada ocorreu em 24/4/2009, e os responsáveis foram notificados sobre as irregularidades pela autoridade administrativa competente conforme abaixo:
1. Associação Educacional Boa Vontade, por meio do ofício acostado à peça 73, recebido em 27/7/2016, conforme AR (peça 74) ;
1. Paulo Medeiros de Oliveira, por meio do ofício acostado à peça 71, recebido em 22/4/2015, conforme AR (peça 72) ;
1. Pontto Online Comercial Eireli, excepcionalmente, não houve notificação;
1. Shayratur -Transportes e Turismo Ltda., excepcionalmente, não houve notificação;
1. JGR Transportes Ltda., excepcionalmente, não houve notificação.
Valor de Constituição da TCE 	
Verifica-se, ainda, que o valor atualizado do débito apurado (sem juros) em 1/1/2017 é de R$ 7.692.987,40, portanto superior ao limite mínimo de R$ 100.000,00, na forma estabelecida conforme os arts. 6º, inciso I, e 19 da IN/TCU 71/2012, modificada pela IN/TCU 76/2016. 
OUTROS PROCESSOS/DÉBITOS NOS SISTEMAS DO TCU COM OS MESMOS RESPONSÁVEIS
Informa-se que não foi encontrado débito imputável aos responsáveis em outros processos no Tribunal.
A tomada de contas especial está, assim, devidamente constituída e em condição de ser instruída.
EXAME TÉCNICO			 
Da validade das notificações:
Preliminarmente, cumpre tecer breves considerações sobre a forma como são realizadas as comunicações processuais no TCU. A esse respeito, destacam-se o art. 179, do Regimento Interno do TCU (Resolução 155, de 4/12/2002) e o art. 4º, inciso III, § 1º, da Resolução TCU 170, de 30 de junho de 2004, in verbis:
Art. 179. A citação, a audiência ou a notificação, bem como a comunicação de diligência, farse-ão:
I - mediante ciência da parte, efetivada por servidor designado, por meio eletrônico, fac-símile, telegrama ou qualquer outra forma, desde que fique confirmada inequivocamente a entrega da comunicação ao destinatário;
II - mediante carta registrada, com aviso de recebimento que comprove a entrega no endereço do destinatário;
III - por edital publicado no Diário Oficial da União, quando o seu destinatário não for localizado
 (...) 
Art. 3º As comunicações serão dirigidas ao responsável, ou ao interessado, ou ao dirigente de órgão ou entidade, ou ao representante legal ou ao procurador constituído nos autos, com poderes expressos no mandato para esse fim, por meio de:
I - correio eletrônico, fac-símile ou telegrama;
II - servidor designado;
III - carta registrada, com aviso de recebimento;
IV - edital publicado no Diário Oficial da União, quando o seu destinatário não for localizado, nas hipóteses em que seja necessário o exercício de defesa.
Art. 4º. Consideram-se entregues as comunicações:
I - efetivadas conforme disposto nos incisos I e II do artigo anterior, mediante confirmação da ciência do destinatário;
II - realizadas na forma prevista no inciso III do artigo anterior, com o retorno do aviso de recebimento, entregue comprovadamente no endereço do destinatário;
III - na data de publicação do edital no Diário Oficial da União, quando realizadas na forma prevista no inciso IV do artigo anterior.
§ 1º O endereço do destinatário deverá ser previamente confirmado mediante consulta aos sistemas disponíveis ao Tribunal ou a outros meios de informação, a qual deverá ser juntada ao respectivo processo.
 (...) 
Bem se vê, portanto, que a validade da citação via postal não depende de que o aviso de recebimento seja assinado pelo próprio destinatário da comunicação, o que dispensa, no caso em tela, a entrega do AR em "mãos próprias". A exigência da norma é no sentido de o Tribunal verificar se a correspondência foi entregue no endereço correto, residindo aqui a necessidade de certeza inequívoca. 
Não é outra a orientação da jurisprudência do TCU, conforme se verifica dos julgados a seguir transcritos:
São válidas as comunicações processuais entregues, mediante carta registrada, no endereço correto do responsável, não havendo necessidade de que o recebimento seja feito por ele próprio (Acórdão 3648/2013-TCU-Segunda Câmara, Relator Min. José Jorge) ;
É prescindível a entrega pessoal das comunicações pelo TCU, razão pela qual não há necessidade de que o aviso de recebimento seja assinado pelo próprio destinatário. Entregandose a correspondência no endereço correto do destinatário, presume-se o recebimento da citação. (Acórdão 1019/2008-TCU-Plenário, Relator Min. Benjamin Zymler) ;
As comunicações do TCU, inclusive as citações, deverão ser realizadas mediante Aviso de Recebimento - AR, via Empresa Brasileira de Correios e Telégrafos, bastando para sua validade que se demonstre que a correspondência foi entregue no endereço correto. (Acórdão 1526/2007-TCU-Plenário, Relator Min. Aroldo Cedraz) .
A validade do critério de comunicação processual do TCU foi referendada pelo Supremo Tribunal Federal, nos termos do julgamento do MS-AgR 25.816/DF, por meio do qual se afirmou a desnecessidade da ciência pessoal do interessado, entendendo-se suficiente a comprovação da entrega do "AR" no endereço do destinatário:
Ementa: agravo regimental. Mandado de segurança. Desnecessidade de intimação pessoal das decisões do tribunal de contas da união. art. 179 do regimento interno do TCU. Intimação do ato impugnado por carta registrada, iniciado o prazo do art. 18 da lei nº 1.533/51 da data constante do aviso de recebimento. Decadência reconhecida. Agravo improvido.
O envio de carta registrada com aviso de recebimento está expressamente enumerado entre os meios de comunicação de que dispõe o Tribunal de Contas da União para proceder às suas intimações.
O inciso II do art. 179 do Regimento Interno do TCU é claro ao exigir apenas a comprovação da entrega no endereço do destinatário, bastando o aviso de recebimento simples. 
Da revelia da empresa JRG Transportes Ltda.
No caso vertente, a citação da empresa JRG Transportes Ltda. se deu em endereço proveniente das bases de CPFs da Receita Federal. A entrega do ofício citatório nesse endereço ficou comprovada (v. item 10, alíneas "a" e "b") .
Nos processos do TCU, a revelia não leva à presunção de que seriam verdadeiras todas as imputações levantadas contra os responsáveis, diferentemente do que ocorre no processo civil, em que a revelia do réu opera a presunção da verdade dos fatos narrados pelo autor (Acórdão 1009/2018-TCU-Plenário, Relator Min. Bruno Dantas; 2369/2013 - TCU - Plenário, Relator Min. Benjamin Zymler e 2449/2013 - TCU - Plenário, Relator Min. Benjamin Zymler) . Dessa forma, a avaliação da responsabilidade do agente não pode prescindir da prova existente no processo ou para ele carreada. 
Ao não apresentar sua defesa, a responsável deixou de produzir provas da regular aplicação dos recursos sob suas responsabilidades, em afronta às normas que impõem aos gestores públicos a obrigação legal de, sempre que demandados pelos órgãos de controle, apresentar os documentos que demonstrem a correta utilização das verbas públicas, a exemplo do contido no art. 93 do Decreto-Lei 200/1967: "Quem quer que utilize dinheiros públicos terá de justificar seu bom e regular emprego na conformidade das leis, regulamentos e normas emanadas das autoridades administrativas competentes." 
Mesmo as alegações de defesa não sendo apresentadas, considerando o princípio da verdade real que rege esta Corte, procurou-se buscar, em manifestações da responsável na fase interna desta Tomada de Contas Especial, se havia algum argumento que pudesse ser aproveitado a seu favor. 
No entanto, a responsável não se manifestou na fase interna, não havendo, assim, nenhum argumento seu que possa vir a ser analisado e posteriormente servir para afastar as irregularidades apontadas. 
Em se tratando de processo em que a parte interessada não se manifestou acerca das irregularidades imputadas, não há elementos para que se possa efetivamente aferir e reconhecer a ocorrência de boa-fé na conduta do responsável, podendo este Tribunal, desde logo, proferir o julgamento de mérito pela irregularidade das contas, conforme os termos dos §§ 2º e 6º do art. 202 do Regimento Interno do TCU. (Acórdão 2064/2011-TCU-Primeira Câmara (relator Min. Ubiratan Aguiar) , 6.182/2011-TCU-1ª Câmara (relator Min. Weber de Oliveira) , 4.072/2010-TCU-1ª Câmara (Relator Min. Valmir Campelo) , 1.189/2009-TCU-1ª Câmara (Relator Min. Marcos Bemquerer) , 731/2008-TCU-Plenário (Relator Min. Aroldo Cedraz) .
Dessa forma, a responsável JRG Transportes Ltda. deve ser considerada revel, nos termos do art. 12, § 3º, da Lei 8.443/1992. Contudo, análise realizada no item 28 demonstrou a improcedência das irregularidades lhes atribuídas e, também, o prejuízo ao contraditório e ampla defesa, razão porque suas contas devem ser arquivadas, por ausência de pressupostos para o desenvolvimento válido e regular do processo.
Defesa de Paulo Medeiros de Oliveira e Associação Educacional Boa Vontade  (peças 136-169) 
Argumentos
Preliminarmente, defendem a necessidade de diligência ao MTur, para obtenção de cópia da prestação de contas do convênio por eles apresentada, a fim de lhes assegurar o direito ao contraditório e ampla defesa.
1.10. Invoca prescrição quinquenal definida pelo Supremo no julgamento do tema 899, uma vez que as irregularidades ocorreram em 2009 e eles foram notificados apenas em 2015 e 2016. Entendem que à tomada de contas especial se sujeita ao prazo de prescrição quinquenal, e não ao prazo decenal estabelecido no art. 6º, inciso II, da Instrução Normativa/TCU. 
Análise
A diligência levantada pela defesa não merece acolhida, especialmente porque as contas apresentadas ao concedente já foram por este analisadas e não lograram afastar as irregularidades aqui tratadas. Ademais, conforme mansa jurisprudência, exemplificada na Decisão 225/2000-TCU-2ª Câmara, rel. Adylson Motta, compete ao gestor comprovar a boa e regular aplicação dos recursos públicos. Também entende a jurisprudência não competir ao Tribunal determinar, a pedido do responsável, a realização de perícia, inspeção ou diligência para obtenção de provas, uma vez que ao interessado compete reunir os elementos que entender necessários à sua defesa (Acórdão 3535/2015-TCU-Segunda Câmara, rel. Augusto Nardes; 3343/2019-1ª Câmara, rel. Augusto Sherman; 6214/2016-1ª Câmara, rel. Bruno Dantas) . Os entendimentos acima decorrem das normas dos arts. 70, parágrafo único, da Constituição Federal, 93 do Decreto-lei 200/1967 e 66 do Decreto 93.872/1986.
1.11. Quanto à prescrição, conforme análise disposta nos itens 14 a 21, retro, levando-se em consideração o entendimento do STF acima mencionado, bem como a vigente regulamentação do Tribunal, não ocorreu, nos autos, a prescrição da pretensão sancionatória e ressarcitória para o TCU.
1.12. Quanto ao prejuízo ao contraditório e ampla defesa, também se entende não configurado em relação à Associação e ao Sr. Paulo Medeiros, uma vez que a irregularidade sancionada ocorreu em 24/4/2009 e eles foram notificados em 2008, 2009, 2015 e 2016 (ver peça 103) , de sorte que não houve transcurso de mais de dez anos entre as irregularidades e as notificações desses responsáveis. 
1.13. Porém, entende-se configurada a hipótese prevista no art. 6º, inciso II, da IN/TCU 71/2012 para as empresas Pontto Online Comercial Eireli, JGR Transportes Ltda. e Shayratur - Transportes e Turismo Ltda., eis que os atos irregulares são de 2009 e o primeiro chamamento delas a se pronunciarem só ocorreu em 2020, há mais de 10 anos, de maneira que se propõe arquivar os autos em relação a tais responsáveis, por ausência de pressupostos para o desenvolvimento válido e regular do feito.
Argumentos
DO REFORÇO ALIMENTAR
Alegam que a distribuição dos 'kits' alimentícios foi realizada bimestralmente, para melhor logística, "conforme estabelecido no Cronograma e previsto no Edital correlatos ao Convênio 337/2007". Por isso, a nota fiscal 2847 diverge das outras, já que se reporta à última entrega de alimentação e contempla 3 meses de atendimento (as outras contemplam 2 meses) .
Basta ver que as Notas Fiscais 380, 946, 1531 e 2257 (doc. 02) são de R$ 168.000,00 (02 kits - 2 x 168 = 336) e a Nota Fiscal 2847 (doc. 01) é de R$ 252.000,00 (02 kits - 2 x 252 = 504) justamente porque o valor licitado para esta ação foi de R$ 84.000,00 ao mês (2 x 84 = 168 e 3 x 84 = 252) .
1.14. Discordam que a relação de pagamento tenha apenas uma nota fiscal com fornecimento de 336.000 kits no mesmo mês, sendo que os documentos de referência indicam a realização de 35 compras. A verdade, segundo eles, é que a nota fiscal 380 (peça 138) se refere à compra dos kits, enquanto os 35 documentos se referem a simples remessa dos alimentos aos núcleos da Associação, como se vê dos campos "natureza da operação" e "dados adicionais" das notas fiscais constantes às fls. 01/36 das peças 46/47. Ainda segundo os defendentes, as 35 notas fiscais possuem os endereços dos núcleos destinatários dos kits alimentícios.
1.15. Discordam ainda do percentual de execução de 60%, pois a Associação teria desenvolvido outras atividades (palestras, gincanas, colônia de férias, passeios e datas festivas) para retomar frequência dos alunos, durante as quais teria fornecido alimentação aos estudantes. Para comprovar, juntaram cópia de expediente (peça 82) enviado ao MTur, que teria reconhecido ligação das atividades extras com o programa segundo tempo (peça 141) . Afirmaram, também, que, ao final da execução do programa, os kits que sobraram em estoque foram distribuídos aos alunos, conforme relatório fotográfico (peça 143) .
DO TRANSPORTE ESCOLAR E GARANTIAS CONTRATUAIS
1.16. Dissentem que haja inconsistências entre valores pagos às empresas e dados do plano de trabalho (peça 4, p. 9) , já que este orçou o gasto total com transporte em R$ 3.666.696,00 e mensal de R$ 333.336,00, distribuídos em: 25 ônibus x 12 dias ao mês x 4 viagens diárias x 2 turnos x R$ 138,89 a viagem (25x12x4x2x138,89) . Logo, não procede a afirmação do MTur de que os gastos mensais foram estabelecidos em apenas R$ 166.668,00, eis que eram 2 turnos, devendo, portanto, multiplicar essa quantia por 2, chegando-se aos R$333.336,00.
1.17. Ressaltam que consta dos autos (peça 93) cópia da nota fiscal 302, no valor de R$ 52.772,72, da empresa JRG Transportes Ltda., bem como fazem juntada de cópia dos documentos fiscais alusivos aos cheques 850155, 850307, 850421 e 850534 (doc 09) .
1.18. Consideram irrelevante a contratação pela Associação, com sede em São Paulo, de empresas sediadas em Valparaíso de Goiás/GO, bem como o fato de os atestados de capacidade técnicas tenham sido conferidos por entidades também sediadas em Valparaíso.
1.19. Discorrem que a discriminação das despesas operacionais, previdenciárias e trabalhistas serviram apenas para cálculo do imposto retido na fonte, conforme Lei 8.212/1991.
1.20. Para comprovar a execução física dos serviços de transporte, a defesa apresenta cópia de e-mails relativos a envio de planilha com itinerários, localidades e horários (peça 156) , planilha geral de trechos percorridos (doc. 14, peça 157) , rotas com endereços dos núcleos e das comunidades atendidas (doc. 15, peça 158) , amostragem de fichas de inscrição comparadas com listas de frequência (doc. 16, peça 159-162) e fotografias dos ônibus contratados (doc. 17, peça 163) .
1.21. Sobre as garantias contratuais de 5%, alegam que a Associação convenente "reteve dos pagamentos os percentuais correspondentes à garantia (doc. 11, peças 152-153) , como forma de caução, e os depositou em conta poupança aberta exclusivamente para tal finalidade", tendo, posteriormente, liberado os valores às empresas, depois que estas apresentaram comprovantes das apólices (doc. 12, peças 154-155) , de modo que, ao final, o custeio ficou mesmo por conta das contratadas.
DOS RECURSOS HUMANOS
1.22. Sobre esse ponto, não foram apresentados documentos que respaldem as despesas no importe de R$ 55.409,29, limitando a defesa a ressaltar a relação existente entre o desembolso bancário do dia 7/7/2008 (R$ 56.149,24 - doc. 18) e a relação de pagamentos na quantia de R$ 55.409,24 (doc. 19) , considerando as devoluções no importe de R$ 740,00 (R$300,00 + R$300,00 + R$ 140,00) realizadas em 8/7/2008 (doc. 18) . 
1.23. Voltando à execução física das ações do programa, alegam que, se computadas as atividades adicionais realizadas e recepcionadas pelo MTur, o atendimento do objeto alcança 87%. Discorrem, em complemento, que foram adotadas todas as medidas necessárias a evitar evasão de alunos, conforme parecer técnico de análise do cumprimento do objeto (peça 50) . Por isso, entendem não poderem ser responsabilizados e que suas contas sejam julgadas regulares.
Análise
DO REFORÇO ALIMENTAR
Quanto ao reforço alimentar, o débito tem como fundamento o fato de terem sido pagos 1.848.000 kits de alimentação, quando, segundo as listas de frequência, foram alcançados apenas 60% do público estimado de 14 mil pessoas (peças 49, p. 14-17, e 63) . Assim, entendeu-se que "a Associação deveria ter controlado o fornecimento dos lanches, evitando o seu desperdício, visando à economia do custo total desta ação", de modo que se concluiu pela inexecução dos outros 40%. Dessa forma, não socorrem os defendentes argumentos de defesa que fogem desse fundamento, como os referentes às 35 notas ficais e às discrepâncias entre dados da relação de pagamentos e notas fiscais.
1.24. Incialmente (peça 49) , foi apurado percentual 64,70% de frequência dos alunos, resultado da média apurada em amostra de listas de frequência (67,82%) , por amostra em visitas (63%) e percentual declarado pela convenente (63,28%) . A pedido do Departamento de Gestão Interna do Concedente, outro exame apurou o percentual de 72%, tomando por base amostra de 20% dos núcleos e a frequência dos alunos nesses núcleos (peça 50) . A partir de nova provocação da Convenente, houve nova análise (peça 53) , que tomou como base apenas as frequências do município de Araçatuba e identificou percentual de 67%, mas resolveu manter o percentual anterior (72%) . Por fim, foram analisadas todas as folhas de frequência, quando se chegou ao percentual de 60% da meta inicial programada (peça 62) .
1.25. Veja que esse percentual de 60% adotado na apuração do débito tomou como base toda a frequência do programa, sendo o mais real possível, atendendo, desse modo, ao disposto no art. 210, § 1º, do Regimento Interno/TCU, segundo o qual o débito apontado não pode ultrapassar o real valor devido. A evasão de alunos, vale frisar, foi reconhecida pela defesa (subitem 39.10, retro) . Logo, não basta argumentos para afastar esse percentual, sendo preciso apresentação de provas concretas da execução dos outros 40%. Nesse sentido, a defesa alega que parte da alimentação foi usada em outras atividades (palestras, gincanas, colônia de férias, passeios e datas festivas) alheias às previstas no plano de trabalho, bem como que o estoque final foi distribuído aos alunos. Acontece que a defesa não apresentou comprovante algum do fornecimento da merenda nessas atividades extras, nem da quantidade teoricamente fornecida, que pudessem elevar aquele percentual de 60%. Do mesmo modo, em que pese juntada de relatório fotográfico (peça 143) da distribuição referida, não há como saber a quantidade distribuída. Aliás, pelo volume da embalagem dos donativos, é certo que a distribuição não alcançou a questionada diferença de 40%. Sendo assim, visto que compete ao gestor demonstrar a boa e regular aplicação dos recursos e como os elementos carreados pela defesa não lograram comprovar a execução dos 40%, tem-se por cogente manter o débito apontado, rejeitando-se as alegações de defesa neste ponto.
DO TRANSPORTE ESCOLAR E GARANTIAS CONTRATUAIS
1.26. Relativamente a este tópico, o débito foi embasado na ausência de elementos que confirmassem a execução dos serviços, posto que não discriminavam as rotas dos veículos utilizados, suas placas, a relação de crianças transportadas, recebidos ou documentos fiscais referentes a abastecimentos efetuados no curso das viagens supostamente realizadas. Dessa forma, não socorrem os defendentes argumentos de defesa que fogem desse fundamento, como alusivos a cópia de notas fiscal, cheques, sede das empresas contratadas, despesas previdenciárias, trabalhistas e operacionais, e discrepâncias entre valores pagos e dados do plano de trabalho.
30.1 Para comprovar a execução física dos serviços de transporte, a defesa apresenta cópia de e-mails de 2008 em que servidores da Associação encaminham para colega de trabalho planilhas com itinerários das viagens, localidades e horários (peça 156) , planilha geral de trechos percorridos (doc. 14, peça 157) , rotas com endereços dos núcleos e das comunidades atendidas (doc. 15, peça 158) , amostragem de fichas de inscrição comparadas com listas de frequência (doc. 16, peça 159-162) e fotos de ônibus que teriam sido contratados para transportar os alunos (doc. 17, peça 163) .
1.27. Neste caso em específico, em que o Concedente atestou a execução do programa e alcance dos objetivos propostos, entende-se que esse conjunto de elementos trazidos na defesa permitem concluir pela realização dos serviços de transporte questionados. No relatório fotográfico, por exemplo, há ônibus com logomarcas do Ministério do Esporte, da Associação Convenente e do programa segundo tempo.
1.28. Desse modo, conclui-se pelo acolhimento das alegações de defesa atreladas a este ponto, com o afastamento do débito da segunda irregularidade, beneficiando, consequentemente, as empresas JGR Transporte Ltda. e Shayratur - Transportes e Turismo Ltda.
1.29. No tocante às garantias, supostamente arcadas com recursos federais, as defendentes alegam que a Associação convenente "reteve dos pagamentos os percentuais correspondentes à garantia (doc. 11, peças 152-153) , como forma de caução, e os depositou em conta poupança aberta exclusivamente para tal finalidade", tendo, posteriormente, liberado os valores às empresas, depois que estas apresentaram comprovantes das apólices (doc. 12, peças 154-155) , de modo que, ao final, o custeio ficou mesmo por conta das contratadas.
1.30. Realmente, as fotocópias dos cheques (peças 152-153) contêm a descrição "RETENÇÃO DA GARANTIA CONTRATUAL" e possuem como beneficiária das ordens bancárias a Associação contratante, o que ratifica a informação das alegações de defesa, de modo que estas devem ser acatadas, com o consequente afastamento do débito e beneficiamento, no mérito, das empresas JGR Transporte Ltda. e Shayratur - Transportes e Turismo Ltda.
DOS RECURSOS HUMANOS
1.31. Foi apontado como razão para o débito neste ponto a ausência de documentos que respaldem despesa no valor de R$ 55.409,29. Este o detalhamento da ocorrência (peça 63, p. 6) :
27. Após a conferência dos comprovantes de pagamentos com os débitos na conta corrente, idenficou-se a ulização do valor de R$ 1.990.973,00 (...) , a saber:
a) Os pagamentos de alguns profissionais foram idenficados na conta corrente, por meio de cheques e outros apenas pela "Relação de Pagamentos" (documento declaratório e não comprobatório) , onde foram movimentadas grandes quantias, sem especificar individualmente a condição do profissional;
b) O desembolso de R$ 55.409,29 (...) informado na Relação de Pagamentos, pela entidade, para arcar com as despesas dos meses de junho, julho e agosto de 2008, não foi possível identificar as movimentações financeiras junto ao extrato bancário, pelo seguinte movo:
b.1) Foram debitados da conta corrente em 7/7/2008 os valores de: R$ 1.025,71 (...) ; R$ 47.137,82 (...) ; e R$ 7.985,71 (...) , que somados perfaz o valor de R$ 56.149,24 (...) ;
28. Na resposta apresentada pela Associação, indica que o valor desembolsado foi de R$ 55.409,29 (...) para os meses de junho, julho e agosto de 2008 (conforme citado na alínea "b") . Este valor refere-se ao montante indicado por esta CGPCO de R$ 56.149,24 subtraindo o valor de R$ 740,00 depositado em 08/07/2008.
29. Considerando o depósito de R$ 740,00 (R$ 300,00 + R$ 300,00 + R$ 140,00) , a diferença de R$ 55.409,29 (...) permanece sem documentação comprobatória, valor este glosado, configurando no rol do débito final da prestação de contas.
1.32. A defesa limitou-se a ressaltar a relação existente entre o desembolso bancário do dia 7/7/2008 (R$ 56.149,24 - doc. 18, peça 164) e a relação de pagamentos na quantia de R$ 55.409,24 (doc. 19, peça 165) , considerando as devoluções no montante de R$ 740,00 (R$300,00 + R$300,00 + R$ 140,00) realizadas em 8/7/2008 (doc. 18) .
1.33. Pela supracitada descrição da irregularidade, conclui-se ter faltado apresentar comprovantes de pagamento para parcela dos gastos com recursos humanos, porém não foi dito o quantum sem documentação comprovatória. Além disso, no caso dos meses de junho, julho e agosto/2008, também não teria sido possível correlacionar o pagamento declarado (R$ 55.409,24) com saída específica no extrato bancário. Sobre a correlação, entende-se que a defesa logrou afastar a dúvida, pois, ao se abater o montante devolvido (R$ 740,00) da soma daqueles valores (R$ 1.025,71 + R$ 47.1137,82 e R$ 7.985,71) debitados no extrato, chega-se aos questionados R$ 55.409,24. Logo, resta a ausência de documentação comprobatória do pagamento dessa remuneração no importe de R$ 55.409,24.
1.34. Veja na citação acima que a questão foi alvo de notificação dos responsáveis na fase interna da tomada de contas especial e eles não apresentaram a documentação comprobatória do pagamento da remuneração dos meses de junho, julho e agosto/2008. Assim, como também não apresentaram na defesa em análise, resta manter a irregularidade e o débito correspondente. 
1.35. Dessa forma, conclui-se pelo acolhimento parcial das alegações de defesa do Sr. Paulo Medeiros de Oliveira e da Associação Educacional Boa Vontade, relativamente às irregularidades referentes ao transporte escolar e garantias contratuais, em razão do que serão beneficiadas as empresas responsabilizadas solidariamente por tais ocorrências; mas pela rejeição no que pertine à prescrição, ao reforço alimentar e à despesa com recursos humanos, razão por que as contas dos primeiros devem ser julgadas irregulares, com imputação do débito correspondente a essas últimas ocorrências.
Defesa da empesa Shayratur - Transporte e Turismo Ltda.  (175) 
Invoca prescrição quinquenal definida pelo Supremo no julgamento do tema 899, uma vez que ultrapassados mais de 10 anos entre a data do suposto prejuízo (2008 e 2009) e sua citação (2020, peça 174) , considerando o disposto nas Lei 9.873/1999 e 9.784/1999.
1.36. Ainda como fundamento da prescrição levantada, invocou o art. 6º, inciso II, da Instrução Normativa/TCU 71/2012, que dispensa a instauração de tomada de contas especial quando ultrapassados mais de 10 anos entre os fatos e a primeira notificação do responsável.
1.37. No mérito, suscita ilegitimidade passiva, posto que não subscreveu o convênio, não assumiu responsabilidades junto à União Federal e nem foi responsável pela gestão e execução dos recursos federais.
1.38. Argumenta que o dano não pode ser presumido e a culpabilidade exige efetiva comprovação, e não em suposição.
1.39. Acrescenta que sua contratação obedeceu às Leis 8.666/1993 e 10.520/2002 e que prestou todo serviço de forma satisfatória, conforme atesta documentação constantes das peças 156-163 (trazida pela defesa da Associação e do Sr. Paulo Medeiros) .
Análise
Quanto ao cerceamento do direito de defesa, já foram analisadas acima (item 38) , quando ficou demonstrado prejuízo ao contraditório e ampla defesa, razão pela qual será proposto ao final o arquivamento dos autos em relação a esta responsável. Já em relação à prescrição, conforme discorrido nos itens 14 a 21, ela não se confirmou.
1.40. Não procede, por seu turno, a suscitada ausência de legitimidade passiva, posto que, nos termos do art. 71, inciso II, da Constituição Federal, todo aquele que causar dano ao erário estará sujeito a responder perante o Tribunal de Contas da União, seja ele pessoa física ou jurídica, pública ou privada, independentemente de fazer parte de relação convenial ou não.  Na mesma linha, o art. 876 da Lei 10.406/2002 dispõe que todo aquele que receber o que não lhe é devido fica obrigado a reparar. Ademais, segundo a Lei 4.320/1964 (arts. 62 e 63) , só é permitido pagar serviço contratado com o Poder Público após a comprovação da efetiva execução, o que significa ser proibido receber pagamento por serviço não executado ou em valor superior ao devido, bem como ser obrigatória a devolução de recebimento indevido. Assim, ante suspeitas de a defendente ter recebido por serviços não executados e de se beneficiar com pagamento de garantia contratual com recursos federais, fica evidente a legalidade de sua inclusão do polo passivo deste processo. 
1.41. No mérito, porém, conforme análise da defesa da Associação, restaram afastadas as irregularidades atribuídas à empresa ora defendente, motivo pelo qual suas alegações de defesa devem ser acatadas parcialmente, com afastamento do débito, mas arquivamento dos autos, relativamente a ela, por ausência de pressupostos para o desenvolvimento válido e regular. 
Defesa da empesa Pontto Online Comercial Eireli  (133-135) 
Preliminarmente, alega ter havido prescrição da pretensão punitiva.
1.42. Também alega ilegitimidade passiva, eis que não participou do convênio, não assumiu qualquer responsabilidade junto ao Poder Público e nem foi responsável pela gestão e execução dos recursos federais, tendo apenas firmado contrato de fornecimento de alimentação à Associação convenente. Segundo a defendente, cabia a ela apenas fornecer kit refeição de acordo com a programação estabelecida pela AEBV, não tendo qualquer participação na eleição do meio e do modo do fornecimento, o que tornaria descabida a necessidade de prestação de contas ao TCU. Sua única responsabilidade seria, no máximo, pela qualidade/defeito do produto fornecido, não sendo o caso de análise de prestação de contas, mas sim, apenas caso de natureza indenizatória, se assim o fosse.
1.43. Continua que, independentemente do percentual atingido pelo Convênio, sua obrigação junto à AEBV foi inteiramente cumprida, pois os kits foram devidamente fornecidos em todo período e programação encaminhada pela AEBV, conforme atestado de capacidade técnica anexo (peça 134) . Por outro lado, o cumprimento da meta de atendimento, além de não fazer parte do escopo do contrato de prestação de serviço firmada pela defendente, independe do fornecimento dos kits, pois a aferição do percentual de cumprimento da meta, como explicado pela AEBV no curso do Processo Administrativo, vai muito além da disponibilidade dos kits e da análise simplória de lista de frequência dos alunos beneficiários.
Análise
Não procede a suscitada ausência de legitimidade passiva, posto que, nos termos do art. 71, inciso II, da Constituição Federal, todo aquele que causar dano ao erário estará sujeito a responder perante o Tribunal de Contas da União, seja ele pessoa física ou jurídica, pública ou privada, independentemente de fazer parte de relação convenial ou não. Na mesma linha, o art. 876 da Lei 10.406/2002 dispõe que todo aquele que receber o que não lhe é devido fica obrigado a reparar. Ademais, segundo a Lei 4.320/1964 (arts. 62 e 63) , só é permitido efetuar o pagamento de produtos adquiridos pelo Poder Público após a comprovação da efetiva entrega na quantidade e qualidade definidas, o que significa ser proibido receber pagamento por entrega não realizada ou realizada a menor ou com qualidade inferior à acordada, bem como ser obrigatória a devolução de recebimento indevido. 
1.44. No caso em tela, embora o convênio tenha sido firmado com entidade pública, esta, conforme se extrai da Súmula/TCU 286, passou à condição de gestor público e a responsável contratada, ao firmar contrato custeado com recursos federais daquele convênio, assumiu sim responsabilidade perante o Poder Público. Assim, ante o recebimento de pagamento relativo a parcela do objeto do convênio em tela maior que a efetivamente executada, fica evidente a legalidade da inclusão da defendente no polo passivo deste processo, para devolver solidariamente a diferença entre o valor pago e o valor correspondente à parcela executada.
1.45. Uma vez não comprovado o fornecimento do reforço alimentar no percentual de 40% do valor total pago à contratada, é notório o prejuízo referente a esse percentual pago e não executado, o que derruba o argumento de somente poder ser responsabilizada por prejuízo na qualidade dos produtos.
1.46. De igual modo, conforme se depreende da mencionada Lei 4.320/1964, a pessoa contratada pela Poder Público tem obrigação de comprovar a efetiva entrega dos produtos cobrados, para que possa ter direito a receber o pagamento exigido, sob pena de, à luz do princípio do não enriquecimento sem causa, reparar o prejuízo causado ao erário, como é caso em foco.
1.47. Quanto à suscitada prescrição, já fora analisada acima, oportunidade em que ficou demonstrada sua não ocorrência (itens 14-21) .
1.48. Por outro lado, também restou demonstrado (item 38) o prejuízo ao contraditório e ampla defesa da defendente, uma vez decorrido mais de dez anos entre a ocorrência a ela atribuída e seu primeiro chamamento a responder sobre o ocorrido, de maneira que se propõe acatar parcialmente suas alegações de defesa e arquivar o processo em reação a ela, por ausência de pressupostos para o desenvolvimento válido e regular deste feito.
CONCLUSÃO
Em face da análise promovida na seção "Exame Técnico", verifica-se que a responsável JRG foi instada a se manifestar, mas optou pelo silêncio, configurando a revelia, nos termos do § 3º, do art. 12, da Lei 8.443/1992. Contudo, análise realizada no item 38 demonstrou a improcedência das irregularidades lhes atribuídas e, também, o prejuízo ao contraditório e ampla defesa, razão por que suas contas devem ser arquivadas, por ausência de pressupostos para o desenvolvimento válido e regular.
Igualmente em relação à empresa Shayratur - Transporte e Turismo Ltda., muito embora rejeitadas parcialmente suas alegações de defesa (item 42) , análise realizada no item 38 demonstrou a improcedência das irregularidades lhes atribuídas e, também, o prejuízo ao contraditório e ampla defesa, razão por que suas contas devem ser arquivadas, por ausência de pressupostos para o desenvolvimento válido e regular do feito.
Acerca da empresa Pontto Online Comercial Eireli, conquanto no mérito sejam improcedentes suas alegações, também restou demonstrado prejuízo ao contraditório e ampla defesa, motivo pelo qual será proposto, da mesma forma, arquivar o processo em relação a ela, por falta de pressupostos para o desenvolvimento válido e regular.
Quanto ao Sr. Paulo Medeiros de Oliveira e à Associação Educacional Boa Vontade, conclui-se pelo acolhimento parcial das alegações de defesa, relativamente às irregularidades referentes ao transporte escolar e garantias contratuais, rejeitando-se, porém, no que pertine à prescrição, ao reforço alimentar (item 10.1) e à despesa com recursos humanos (item 10.3) .
Tendo em vista que não constam dos autos elementos que permitam reconhecer a boa-fé dos responsáveis arrolados no item precedente, sugere-se que as suas contas sejam julgadas irregulares, nos termos do art. 202, § 6º, do Regimento Interno do TCU, com a imputação do débito atualizado monetariamente e acrescido de juros de mora, nos termos do art. 202, §1º do Regimento Interno do TCU, descontado o valor eventualmente recolhido, bem como aplicação da multa prevista no art. 57 da Lei 8.443/1992.
Verifica-se também que não houve a prescrição da pretensão punitiva, conforme análise já realizada.
Por fim, como houve modificação de entendimento acerca das irregularidades em apuração, reajusta-se a matriz de responsabilização presente na peça 109, assumindo a forma disposta no encaminhamento a seguir.
PROPOSTA DE ENCAMINHAMENTO
Diante do exposto, submetem-se os autos à consideração superior, propondo:
considerar revel a empresa JGR Transportes Ltda. (CNPJ: 05.429.870/0001-02) , para todos os efeitos, dando-se prosseguimento ao processo, com fulcro no art. 12, § 3º, da Lei 8.443/1992;
rejeitar parcialmente as alegações de defesa da Associação Educacional Boa Vontade (CNPJ: 05.361.838/0001-24) , Paulo Medeiros de Oliveira (CPF: XXX.216.199-XX) , Pontto Online Comercial Eireli (CNPJ: 08.808.811/0001-25) e Shayratur -Transportes e Turismo Ltda. (CNPJ: 06.007.921/0001-62) ;
arquivar os autos em relação às empresas JGR Transportes Ltda. (CNPJ 05.429.870/0001-02) , Pontto Online Comercial Eireli (CNPJ: 08.808.811/0001-25) e Shayratur -Transportes e Turismo Ltda. (CNPJ: 06.007.921/0001-62) , com fulcro nos arts. 169, inciso VI, e 212 do Regimento Interno/TCU, c/c o art. 6º, inciso II, da IN/TCU 71/2012, ante a ausência de pressupostos para seu desenvolvimento válido e regular;
julgar irregulares, nos termos dos arts. 1º, inciso I, 16, inciso III, alínea c, da Lei 8.443/1992, c/c os arts. 19 e 23, inciso III, da mesma Lei, as contas da Associação Educacional Boa Vontade (CNPJ: 05.361.838/0001-24) e do Sr. Paulo Medeiros de Oliveira (CPF: XXX.216.199-XX) , condenando-os solidariamente ao pagamento das importâncias a seguir especificadas, atualizadas monetariamente e acrescidas dos juros de mora, calculadas a partir das datas discriminadas até a data da efetiva quitação do débito, fixando-lhes o prazo de quinze dias, para que comprovem, perante o Tribunal, o recolhimento das referidas quantias aos cofres do Tesouro Nacional, nos termos do art. 23, inciso III, alínea "a", da citada lei, c/c o art. 214, inciso III, alínea "a", do Regimento Interno do TCU.  
	Irregularidade 1: inexecução parcial do objeto do convênio, referente à ação "Reforço Alimentar", com aproveitamento de 60% da parcela executada. 
Evidências da irregularidade: documentos técnicos presentes nas peças 40, 65, 47, 32, 5, 45, 20, 63, 42 e 103.
Normas infringidas: art. 37, caput, c/c o art. 70, parágrafo único, da Constituição da República Federativa do Brasil; art. 93 do Decreto-lei 200/1967; art. 66 do Decreto 93.872/1986; e termo de convênio. 
	Data de ocorrência
	Valor histórico (R$) 

	16/5/2008
	67.200,00

	16/5/2008
	67.200,00

	4/8/2008
	67.200,00

	4/8/2008
	67.200,00

	20/10/2008
	67.200,00

	20/10/2008
	67.200,00

	9/1/2009
	67.200,00

	9/1/2009
	67.200,00

	31/3/2009
	100.800,00

	31/3/2009
	100.800,00

Valor atualizado do débito (sem juros) em 24/4/2020: R$ 1.379.337,40
Conduta: realizar pagamento integral dos valores referentes à ação "Reforço Alimentar", em que pese a execução real de apenas 60% do previsto.
Nexo de causalidade: a realização de pagamento relativo a parcela do objeto do instrumento em questão maior que a efetivamente executada resultou em prejuízo equivalente à diferença entre o valor pago e o valor correspondente à parcela executada.
Culpabilidade: não há excludentes de ilicitude, de culpabilidade e de punibilidade; é razoável supor que o administrador responsável pela pessoa jurídica tinha consciência da ilicitude de sua conduta; era exigível conduta diversa da praticada, qual seja, realizar o pagamento relativo apenas às parcelas efetivamente executadas do objeto.
Irregularidade 2: ausência de documentação suficiente para comprovar parte das despesas referentes à ação "Recursos Humanos", no âmbito da prestação de contas do convênio firmado. 
Evidências da irregularidade: documentos técnicos presentes nas peças 40, 65, 47, 32, 5, 45, 20, 63, 42 e 103.
Normas infringidas: art. 37, caput, c/c o art. 70, parágrafo único, da Constituição da República Federativa do Brasil, art. 93 do Decreto-lei 200/1967; art. 66, caput, do Decreto 93.872/1986, art. 10 da Instrução Normativa 71/2012; art. 4º da Decisão Normativa TCU 155/2016; e termo de convênio. 
	Data de ocorrência
	Valor histórico (R$) 

	30/8/2008
	55.409,29

Valor atualizado do débito (sem juros) em 24/4/2020: R$ 104.147,30
Conduta: apresentar de forma incompleta a documentação comprobatória de parte das despesas relativas à ação "Recursos Humanos", no âmbito da prestação de contas do convênio firmado.
Nexo de causalidade: a apresentação incompleta da documentação impediu a comprovação da regular aplicação dos recursos federais repassados, relativamente à parte das despesas referentes à ação "Recursos Humanos", resultando em presunção de dano ao erário.
Culpabilidade: não há excludentes de ilicitude, de culpabilidade e de punibilidade; é razoável supor que o administrador responsável pela pessoa jurídica tinha consciência da ilicitude de sua conduta; era exigível conduta diversa da praticada, qual seja, apresentar a prestação de contas contendo todos os documentos necessários à comprovação da regular aplicação dos recursos federais repassados, conforme estabelecido nas normas aplicáveis.
aplicar individualmente à Associação Educacional Boa Vontade (CNPJ: 05.361.838/0001-24) e ao Sr. Paulo Medeiros de Oliveira (CPF: XXX.216.199-XX) a multa prevista no art. 57 da Lei 8.443/1992 c/c o art. 267 do Regimento Interno do TCU, fixando-lhes o prazo de quinze dias, a contar da notificação, para que comprovem, perante o Tribunal (art. 214, III, alínea "a", do Regimento Interno do TCU) , o recolhimento da dívida aos cofres do Tesouro Nacional, atualizada monetariamente desde a data do acórdão proferido por este Tribunal até a data do efetivo recolhimento, se paga após o vencimento, na forma da legislação em vigor;
autorizar, desde logo, a cobrança judicial das dívidas, caso não atendidas as notificações, na forma do disposto no art. 28, inciso II, da Lei 8.443/1992;
autorizar também, desde logo, se requerido, com fundamento no art. 26 da Lei 8.443, de 1992, c/c o art. 217, §§ 1º e 2º, do Regimento Interno do TCU, o parcelamento da dívida em até 36 parcelas, incidindo, sobre cada parcela, corrigida monetariamente, os correspondentes acréscimos legais, fixando-lhes o prazo de quinze dias, a contar do recebimento da notificação, para comprovar, perante o Tribunal, o recolhimento da primeira parcela, e de trinta dias, a contar da parcela anterior, para comprovar os recolhimentos das demais parcelas, devendo incidir, sobre cada valor mensal, atualizado monetariamente, os juros de mora devidos, no caso do débito, na forma prevista na legislação em vigor, alertando os responsáveis de que a falta de comprovação do recolhimento de qualquer parcela importará o vencimento antecipado do saldo devedor, nos termos do § 2º do art. 217 do Regimento Interno deste Tribunal; 
enviar cópia do Acórdão a ser prolatado à Procuradoria da República no Estado de São Paulo, nos termos do § 3º do art. 16 da Lei 8.443/1992, c/c o § 7º do art. 209 do Regimento Interno do TCU, para adoção das medidas cabíveis; e
enviar cópia do Acórdão que vier a ser proferido ao Ministério do Esporte e aos responsáveis, para ciência;
informar à Procuradoria da República no Estado de São Paulo, ao Ministério do Esporte e aos responsáveis que a presente deliberação, acompanhada do Relatório e do Voto que a fundamenta, está disponível para a consulta no endereço www.tcu.gov.br/acordaos, além de esclarecer que, caso requerido, o TCU poderá fornecer sem custos as correspondentes cópias, de forma impressa; e
informar à Procuradoria da República no Estado de São Paulo que, nos termos do parágrafo único do art. 62 da Resolução TCU 259/2014, os procuradores e membros do Ministério Público credenciados nesta Corte podem acessar os presentes autos de forma eletrônica e automática, ressalvados apenas os casos de eventuais peças classificadas como sigilosas, as quais requerem solicitação formal."
2. 	O Ministério Público junto ao TCU divergiu do exame técnico, por entender pela ocorrência da prescrição intercorrente, em parecer (peça 183) lavrado nos seguintes termos:
"Cuida-se de tomada de contas especial instaurada pela Secretaria Especial do Esporte, em desfavor de Associação Educacional Boa Vontade (CNPJ: 05.361.838/0001-24) , Paulo Medeiros de Oliveira (CPF: XXX.216.199-XX) , Pontto Online Comercial Eireli (CNPJ 08.808.811/0001-25) , Shayratur - Transportes e Turismo Ltda. (CNPJ: 06.007.921/0001-62) e JGR Transportes Ltda. (CNPJ: 05.429.870/0001-02) , em razão de irregularidades na execução do Convênio CV ME 337/2007 (Siafi 603042) , firmado entre o Ministério do Esporte e referida Associação, e que tinha por objeto "manutenção de 70 (setenta) núcleos de esporte educacional do programa segundo tempo".
	Finalizado o exame dos autos, o auditor instrutor, por intermédio da instrução acostada à peça 177, concluiu o seguinte:
16.	Em face da análise promovida na seção "Exame Técnico", verifica-se que a responsável JRG foi instada a se manifestarem, mas optou pelo silêncio, configurando a revelia, nos termos do § 3º, do art. 12, da Lei 8.443/1992. Contudo, análise realizada no item 28 demonstrou a improcedência das irregularidades lhes atribuídas e, também, o prejuízo ao contraditório e ampla defesa, razão por que suas contas devem ser arquivadas, por ausência de pressupostos para o desenvolvimento válido e regular.
17.	Igualmente em relação à empresa Shayratur - Transporte e Turismo Ltda., muito embora rejeitadas parcialmente suas alegações de defesa (item 32) , análise realizada no item 28 demonstrou a improcedência das irregularidades lhes atribuídas e, também, o prejuízo ao contraditório e ampla defesa, razão por que suas contas devem ser arquivadas, por ausência de pressupostos para o desenvolvimento válido e regular do feito.
18.	Acerca da empresa Pontto Online Comercial Eireli, conquanto no mérito sejam improcedentes suas alegações, também restou demonstrada a prescrição da pretensão punitiva e o prejuízo ao contraditório e ampla defesa, motivo pelo qual será proposto, da mesma forma, arquivar o processo em relação a ela, por falta de pressupostos para o desenvolvimento válido e regular.
19.	Quanto ao Sr. Paulo Medeiros de Oliveira e à Associação Educacional Boa Vontade, conclui-se pelo acolhimento parcial das alegações de defesa, relativamente à prescrição da pretensão punitiva e às irregularidades relativas ao transporte escolar e garantias contratuais, rejeitando-se, porém, no que pertine à prescrição da pretensão ressarcitória, ao reforço alimentar (item 10.1) e à despesa com recursos humanos (item 10.3) .
20.	Tendo em vista que não constam dos autos elementos que permitam reconhecer a boa-fé dos responsáveis arrolados no item precedente, sugere-se que as suas contas sejam julgadas irregulares, nos termos do art. 202, § 6º, do Regimento Interno do TCU, com a imputação do débito atualizado monetariamente e acrescido de juros de mora, nos termos do art. 202, §1º do Regimento Interno do TCU, descontado o valor eventualmente recolhido.
21.	Verifica-se também que não houve a prescrição da pretensão punitiva, conforme análise já realizada.
22.	Por fim, como houve modificação de entendimento acerca das irregularidades em apuração, reajusta-se a matriz de responsabilização presente na peça 109, assumindo a forma disposta no encaminhamento a seguir.
		
		Foi proposto, então, com a anuência (peça 178) do dirigente da SecexTCE, o seguinte:
considerar revel a empresa JGR Transportes Ltda. (CNPJ: 05.429.870/0001-02) , para todos os efeitos, dando-se prosseguimento ao processo, com fulcro no art. 12, § 3º, da Lei 8.443/1992;
rejeitar parcialmente as alegações de defesa da Associação Educacional Boa Vontade (CNPJ: 05.361.838/0001-24) , Paulo Medeiros de Oliveira (CPF: XXX.216.199-XX) , Pontto Online Comercial Eireli (CNPJ: 08.808.811/0001-25) e Shayratur -Transportes e Turismo Ltda. (CNPJ: 06.007.921/0001-62) ;
arquivar os autos em relação às empresas JGR Transportes Ltda. (CNPJ 05.429.870/0001-02) , Pontto Online Comercial Eireli (CNPJ: 08.808.811/0001-25) e Shayratur -Transportes e Turismo Ltda. (CNPJ: 06.007.921/0001-62) , com fulcro nos arts. 169, inciso VI, e 212 do Regimento Interno/TCU, c/c o art. 6º, inciso II, da IN/TCU 71/2012, ante a ausência de pressupostos para seu desenvolvimento válido e regular;
julgar irregulares, nos termos dos arts. 1º, inciso I, 16, inciso III, alínea c, da Lei 8.443/1992, c/c os arts. 19 e 23, inciso III, da mesma Lei, as contas da Associação Educacional Boa Vontade (CNPJ: 05.361.838/0001-24) e do Sr. Paulo Medeiros de Oliveira (CPF: XXX.216.199-XX) , condenando-os solidariamente ao pagamento das importâncias a seguir especificadas, atualizadas monetariamente e acrescidas dos juros de mora, calculadas a partir das datas discriminadas até a data da efetiva quitação do débito, fixando-lhes o prazo de quinze dias, para que comprovem, perante o Tribunal, o recolhimento das referidas quantias aos cofres do Tesouro Nacional, nos termos do art. 23, inciso III, alínea "a", da citada lei, c/c o art. 214, inciso III, alínea "a", do Regimento Interno do TCU.  
Irregularidade 1: inexecução parcial do objeto do convênio, referente à ação "Reforço Alimentar", com aproveitamento de 60% da parcela executada. 
Evidências da irregularidade: documentos técnicos presentes nas peças 40, 65, 47, 32, 5, 45, 20, 63, 42 e 103.
Normas infringidas: art. 37, caput, c/c o art. 70, parágrafo único, da Constituição da República Federativa do Brasil; art. 93 do Decreto-lei 200/1967; art. 66 do Decreto 93.872/1986; e termo de convênio. 
	Data de ocorrência
	Valor histórico (R$) 

	16/5/2008
	67.200,00

	16/5/2008
	67.200,00

	4/8/2008
	67.200,00

	4/8/2008
	67.200,00

	20/10/2008
	67.200,00

	20/10/2008
	67.200,00

	9/1/2009
	67.200,00

	9/1/2009
	67.200,00

	31/3/2009
	100.800,00

	31/3/2009
	100.800,00

Valor atualizado do débito (sem juros) em 24/4/2020: R$ 1.379.337,40
Conduta: realizar pagamento integral dos valores referentes à ação "Reforço Alimentar", em que pese a execução real de apenas 60% do previsto.
Nexo de causalidade: a realização de pagamento relativo a parcela do objeto do instrumento em questão maior que a efetivamente executada resultou em prejuízo equivalente à diferença entre o valor pago e o valor correspondente à parcela executada.
Culpabilidade: não há excludentes de ilicitude, de culpabilidade e de punibilidade; é razoável supor que o administrador responsável pela pessoa jurídica tinha consciência da ilicitude de sua conduta; era exigível conduta diversa da praticada, qual seja, realizar o pagamento relativo apenas às parcelas efetivamente executadas do objeto.
Irregularidade 2: ausência de documentação suficiente para comprovar parte das despesas referentes à ação "Recursos Humanos", no âmbito da prestação de contas do convênio firmado. 
Evidências da irregularidade: documentos técnicos presentes nas peças 40, 65, 47, 32, 5, 45, 20, 63, 42 e 103.
Normas infringidas: art. 37, caput, c/c o art. 70, parágrafo único, da Constituição da República Federativa do Brasil, art. 93 do Decreto-lei 200/1967; art. 66, caput, do Decreto 93.872/1986, art. 10 da Instrução Normativa 71/2012; art. 4º da Decisão Normativa TCU 155/2016; e termo de convênio. 
	Data de ocorrência
	Valor histórico (R$) 

	30/8/2008
	55.409,29

Valor atualizado do débito (sem juros) em 24/4/2020: R$ 104.147,30
Conduta: apresentar de forma incompleta a documentação comprobatória de parte das despesas relativas à ação "Recursos Humanos", no âmbito da prestação de contas do convênio firmado.
Nexo de causalidade: a apresentação incompleta da documentação impediu a comprovação da regular aplicação dos recursos federais repassados, relativamente à parte das despesas referentes à ação "Recursos Humanos", resultando em presunção de dano ao erário.
Culpabilidade: não há excludentes de ilicitude, de culpabilidade e de punibilidade; é razoável supor que o administrador responsável pela pessoa jurídica tinha consciência da ilicitude de sua conduta; era exigível conduta diversa da praticada, qual seja, apresentar a prestação de contas contendo todos os documentos necessários à comprovação da regular aplicação dos recursos federais repassados, conforme estabelecido nas normas aplicáveis.
autorizar, desde logo, a cobrança judicial das dívidas, caso não atendidas as notificações, na forma do disposto no art. 28, inciso II, da Lei 8.443/1992;
autorizar também, desde logo, se requerido, com fundamento no art. 26 da Lei 8.443, de 1992, c/c o art. 217, §§ 1º e 2º, do Regimento Interno do TCU, o parcelamento da dívida em até 36 parcelas, incidindo, sobre cada parcela, corrigida monetariamente, os correspondentes acréscimos legais, fixando-lhes o prazo de quinze dias, a contar do recebimento da notificação, para comprovar, perante o Tribunal, o recolhimento da primeira parcela, e de trinta dias, a contar da parcela anterior, para comprovar os recolhimentos das demais parcelas, devendo incidir, sobre cada valor mensal, atualizado monetariamente, os juros de mora devidos, no caso do débito, na forma prevista na legislação em vigor, alertando os responsáveis de que a falta de comprovação do recolhimento de qualquer parcela importará o vencimento antecipado do saldo devedor, nos termos do § 2º do art. 217 do Regimento Interno deste Tribunal; 
enviar cópia do Acórdão a ser prolatado à Procuradoria da República no Estado de São Paulo, nos termos do § 3º do art. 16 da Lei 8.443/1992, c/c o § 7º do art. 209 do Regimento Interno do TCU, para adoção das medidas cabíveis; e
enviar cópia do Acórdão que vier a ser proferido ao Ministério do Esporte e aos responsáveis, para ciência;
informar à Procuradoria da República no Estado de São Paulo, ao Ministério do Esporte e aos responsáveis que a presente deliberação, acompanhada do Relatório e do Voto que a fundamenta, está disponível para a consulta no endereço www.tcu.gov.br/acordaos, além de esclarecer que, caso requerido, o TCU poderá fornecer sem custos as correspondentes cópias, de forma impressa; e
informar à Procuradoria da República no Estado de São Paulo que, nos termos do parágrafo único do art. 62 da Resolução TCU 259/2014, os procuradores e membros do Ministério Público credenciados nesta Corte podem acessar os presentes autos de forma eletrônica e automática, ressalvados apenas os casos de eventuais peças classificadas como sigilosas, as quais requerem solicitação formal.
	Enviados os autos ao Ministério Público de Contas da União, foi exarado o parecer constante à peça 179, por meio do qual este representante do parquet especial manifestou-se de acordo com as referidas propostas. 
	Ato contínuo, estando os autos no gabinete de Vossa Excelência, foi editada a recente Resolução-TCU 344, de 11 de outubro de 2022, que trouxe novas diretrizes relativas à regulamentação, no âmbito deste Tribunal, da prescrição para o exercício das pretensões punitiva e de ressarcimento. 
	Nesse contexto, Vossa Excelência determinou (peça 180) o retorno dos autos à unidade técnica, "especificamente para a análise da incidência de prescrição de acordo com os parâmetros fixados pelo novel normativo, com a urgência que o caso requer".
	Em atendimento, foi realizada a análise constante à peça 181, por meio da qual o auditor-instrutor, no tocante ao exame da prescrição, ponderou o seguinte:
Avaliação da Ocorrência de Prescrição
14.	Em relação à prescrição, o Supremo Tribunal Federal - STF, no Recurso Extraordinário - RE 636.886, fixou a tese, com repercussão geral reconhecida, de que "é prescritível a pretensão de ressarcimento ao erário fundada em decisão de Tribunal de Contas" (Tema 899) . Posteriormente, o próprio TCU regulamentou o assunto por meio da Resolução TCU 344, de 11/10/2022, publicada em 21/10/2022, à luz do disposto na Lei 9.873/1999, estabelecendo que "prescrevem em cinco anos as pretensões punitiva e de ressarcimento" nos processos de controle externo, conforme o art. 2º, da referida norma.
15.	Quanto ao termo inicial da contagem do prazo prescricional, o art. 4º prevê o seguinte:
Art. 4° O prazo de prescrição será contado:
I - da data em que as contas deveriam ter sido prestadas, no caso de omissão de prestação de contas;
II - da data da apresentação da prestação de contas ao órgão competente para a sua análise inicial;
III - do recebimento da denúncia ou da representação pelo Tribunal ou pelos órgãos de controle interno, quanto às apurações decorrentes de processos dessa natureza;
IV - da data do conhecimento da irregularidade ou do dano, quando constatados em fiscalização realizada pelo Tribunal, pelos órgãos de controle interno ou pelo próprio órgão ou entidade da Administração Pública onde ocorrer a irregularidade;
V - do dia em que tiver cessado a permanência ou a continuidade, no caso de irregularidade permanente ou continuada.
16.	No que se refere às causas de interrupção da prescrição, o art. 5º dispõe:
Art. 5º A prescrição se interrompe:
I - pela notificação, oitiva, citação ou audiência do responsável, inclusive por edital; 
II - por qualquer ato inequívoco de apuração do fato;
III - por qualquer ato inequívoco de tentativa de solução conciliatória; 
IV - pela decisão condenatória recorrível.
§ 1° A prescrição pode se interromper mais de uma vez por causas distintas ou por uma mesma causa desde que, por sua natureza, seja repetível no curso do processo.
§ 2° Interrompida a prescrição, começa a correr novo prazo a partir do ato interruptivo.
§ 3º Não interrompem a prescrição o pedido e concessão de vista dos autos, emissão de certidões, prestação de informações, juntada de procuração ou subestabelecimento e outros atos de instrução processual de mero seguimento do curso das apurações.
17.	No caso concreto, o termo inicial da contagem do prazo prescricional ocorreu em 14/7/2009 (peça 37) , data em que a prestação de contas foi apresentada (art. 4°, inciso II) .
18.	Ademais, verificam-se, nos presentes autos, os seguintes eventos processuais interruptivos da prescrição, ocorridos tanto na fase interna, quanto na fase externa desta TCE:
18.1.	fase interna:
	a) Parecer Técnico 048/2009, de 18/12/2009 (peça 49) ;
	b) Parecer técnico 01/2014, de 17/1/2014 (peça 50) , que apontou alcance de 72% do benefício social esperado;
	c) defesa da convenente, de 24/3/2014 (peça 51-2) ;
	d) Nota técnica 056/2015, de 10/4/2015 (peça 54) , que apontou descumprimento da meta transporte;
	e) defesa da convenente, de 29/4/2015 (peça 56) ;
	f) Parecer financeiro 26/2018, de 7/4/2015 (peça 63) , que concluiu pelos débitos em discussão neste processo;
	g) Notificações de Paulo Medeiros de Oliveira e Associação (abril e novembro/2008 e janeiro e junho/2009, peças 67-70) ;
	h) Notificações de Paulo Medeiros e Associação (2015, 2016 e 2018, peças 71-81) ;
	i) Relatório de Tomada de Contas Especial 14/2018, de 18/10/2018 (peça 103) .
18.2.	fase externa:
	a) autuação do processo no TCU: 8/3/2019;
	b) citação dos responsáveis: 2020 (peças 119-121) ;
	c) instrução de mérito: 12/9/2022 (peça 177) ;
	d) despacho Relator determinou análise prescrição: 21/10/2022 (peça 180) .
19.	Ao se analisar o termo inicial da contagem do prazo de prescrição, bem como a sequência de eventos processuais indicados no item anterior, os quais têm o condão de interromper a fluência do prazo prescricional, nos termos do art. 5º da Resolução TCU n. 344/2022, conclui-se que não houve o transcurso do prazo de 5 (cinco) anos entre cada evento processual e o seguinte. Portanto, levando-se em consideração o entendimento do STF acima mencionado, bem como a vigente regulamentação do Tribunal, não ocorreu, nos autos, a prescrição da pretensão sancionatória e ressarcitória para o TCU.
Avaliação da Prescrição Intercorrente no Âmbito do Tribunal
20.	A RESOLUÇÃO - TCU 344, de 11 de outubro de 2022, estabelece que:
Art. 8º Incide a prescrição intercorrente se o processo ficar paralisado por mais de três anos, pendente de julgamento ou despacho, sem prejuízo da responsabilidade funcional decorrente da paralisação, se for o caso. 
§ 1° A prescrição intercorrente interrompe-se por qualquer ato que evidencie o andamento regular do processo, excetuando-se pedido e concessão de vista dos autos, emissão de certidões, prestação de informações, juntada de procuração ou subestabelecimento e outros atos que não interfiram de modo relevante no curso das apurações.
§ 2° As causas suspensivas e interruptivas da prescrição principal também suspendem ou interrompem a prescrição intercorrente.
21.	Levando-se em consideração a vigente regulamentação do Tribunal, bem como os eventos processuais interruptivos da prescrição na fase externa, relacionados no item 18.2, acima, conclui-se que não houve o transcurso do prazo de 3 (três) anos entre cada evento processual e o seguinte, e consequentemente não ocorreu a prescrição intercorrente.
	Foram apresentadas, então, as seguintes conclusão e proposta de encaminhamento:
45.	Em face da análise promovida na seção "Exame Técnico", verifica-se que a responsável JRG foi instada a se manifestarem, mas optou pelo silêncio, configurando a revelia, nos termos do § 3º, do art. 12, da Lei 8.443/1992. Contudo, análise realizada no item 38 demonstrou a improcedência das irregularidades lhes atribuídas e, também, o prejuízo ao contraditório e ampla defesa, razão por que suas contas devem ser arquivadas, por ausência de pressupostos para o desenvolvimento válido e regular.
46.	Igualmente em relação à empresa Shayratur - Transporte e Turismo Ltda., muito embora rejeitadas parcialmente suas alegações de defesa (item 42) , análise realizada no item 38 demonstrou a improcedência das irregularidades lhes atribuídas e, também, o prejuízo ao contraditório e ampla defesa, razão por que suas contas devem ser arquivadas, por ausência de pressupostos para o desenvolvimento válido e regular do feito.
47.	Acerca da empresa Pontto Online Comercial Eireli, conquanto no mérito sejam improcedentes suas alegações, também restou demonstrado prejuízo ao contraditório e ampla defesa, motivo pelo qual será proposto, da mesma forma, arquivar o processo em relação a ela, por falta de pressupostos para o desenvolvimento válido e regular.
48.	Quanto ao Sr. Paulo Medeiros de Oliveira e à Associação Educacional Boa Vontade, conclui-se pelo acolhimento parcial das alegações de defesa, relativamente às irregularidades referentes ao transporte escolar e garantias contratuais, rejeitando-se, porém, no que pertine à prescrição, ao reforço alimentar (item 10.1) e à despesa com recursos humanos (item 10.3) .
49.	Tendo em vista que não constam dos autos elementos que permitam reconhecer a boa-fé dos responsáveis arrolados no item precedente, sugere-se que as suas contas sejam julgadas irregulares, nos termos do art. 202, § 6º, do Regimento Interno do TCU, com a imputação do débito atualizado monetariamente e acrescido de juros de mora, nos termos do art. 202, §1º do Regimento Interno do TCU, descontado o valor eventualmente recolhido, bem como aplicação da multa prevista no art. 57 da Lei 8.443/1992.
50.	Verifica-se também que não houve a prescrição da pretensão punitiva, conforme análise já realizada.
51.	Por fim, como houve modificação de entendimento acerca das irregularidades em apuração, reajusta-se a matriz de responsabilização presente na peça 109, assumindo a forma disposta no encaminhamento a seguir.
PROPOSTA DE ENCAMINHAMENTO
52.	Diante do exposto, submetem-se os autos à consideração superior, propondo:
a)	considerar revel a empresa JGR Transportes Ltda. (CNPJ: 05.429.870/0001-02) , para todos os efeitos, dando-se prosseguimento ao processo, com fulcro no art. 12, § 3º, da Lei 8.443/1992;
b)	rejeitar parcialmente as alegações de defesa da Associação Educacional Boa Vontade (CNPJ: 05.361.838/0001-24) , Paulo Medeiros de Oliveira (CPF: XXX.216.199-XX) , Pontto Online Comercial Eireli (CNPJ: 08.808.811/0001-25) e Shayratur -Transportes e Turismo Ltda. (CNPJ: 06.007.921/0001-62) ;
c)	arquivar os autos em relação às empresas JGR Transportes Ltda. (CNPJ 05.429.870/0001-02) , Pontto Online Comercial Eireli (CNPJ: 08.808.811/0001-25) e Shayratur -Transportes e Turismo Ltda. (CNPJ: 06.007.921/0001-62) , com fulcro nos arts. 169, inciso VI, e 212 do Regimento Interno/TCU, c/c o art. 6º, inciso II, da IN/TCU 71/2012, ante a ausência de pressupostos para seu desenvolvimento válido e regular;
d)	julgar irregulares, nos termos dos arts. 1º, inciso I, 16, inciso III, alínea c, da Lei 8.443/1992, c/c os arts. 19 e 23, inciso III, da mesma Lei, as contas da Associação Educacional Boa Vontade (CNPJ: 05.361.838/0001-24) e do Sr. Paulo Medeiros de Oliveira (CPF: XXX.216.199-XX) , condenando-os solidariamente ao pagamento das importâncias a seguir especificadas, atualizadas monetariamente e acrescidas dos juros de mora, calculadas a partir das datas discriminadas até a data da efetiva quitação do débito, fixando-lhes o prazo de quinze dias, para que comprovem, perante o Tribunal, o recolhimento das referidas quantias aos cofres do Tesouro Nacional, nos termos do art. 23, inciso III, alínea "a", da citada lei, c/c o art. 214, inciso III, alínea "a", do Regimento Interno do TCU.  
Irregularidade 1: inexecução parcial do objeto do convênio, referente à ação "Reforço Alimentar", com aproveitamento de 60% da parcela executada. 
Evidências da irregularidade: documentos técnicos presentes nas peças 40, 65, 47, 32, 5, 45, 20, 63, 42 e 103.
Normas infringidas: art. 37, caput, c/c o art. 70, parágrafo único, da Constituição da República Federativa do Brasil; art. 93 do Decreto-lei 200/1967; art. 66 do Decreto 93.872/1986; e termo de convênio. 
	Data de ocorrência
	Valor histórico (R$) 

	16/5/2008
	67.200,00

	16/5/2008
	67.200,00

	4/8/2008
	67.200,00

	4/8/2008
	67.200,00

	20/10/2008
	67.200,00

	20/10/2008
	67.200,00

	9/1/2009
	67.200,00

	9/1/2009
	67.200,00

	31/3/2009
	100.800,00

	31/3/2009
	100.800,00

Valor atualizado do débito (sem juros) em 24/4/2020: R$ 1.379.337,40
Conduta: realizar pagamento integral dos valores referentes à ação "Reforço Alimentar", em que pese a execução real de apenas 60% do previsto.
Nexo de causalidade: a realização de pagamento relativo a parcela do objeto do instrumento em questão maior que a efetivamente executada resultou em prejuízo equivalente à diferença entre o valor pago e o valor correspondente à parcela executada.
Culpabilidade: não há excludentes de ilicitude, de culpabilidade e de punibilidade; é razoável supor que o administrador responsável pela pessoa jurídica tinha consciência da ilicitude de sua conduta; era exigível conduta diversa da praticada, qual seja, realizar o pagamento relativo apenas às parcelas efetivamente executadas do objeto.
Irregularidade 2: ausência de documentação suficiente para comprovar parte das despesas referentes à ação "Recursos Humanos", no âmbito da prestação de contas do convênio firmado. 
Evidências da irregularidade: documentos técnicos presentes nas peças 40, 65, 47, 32, 5, 45, 20, 63, 42 e 103.
Normas infringidas: art. 37, caput, c/c o art. 70, parágrafo único, da Constituição da República Federativa do Brasil, art. 93 do Decreto-lei 200/1967; art. 66, caput, do Decreto 93.872/1986, art. 10 da Instrução Normativa 71/2012; art. 4º da Decisão Normativa TCU 155/2016; e termo de convênio. 
	Data de ocorrência
	Valor histórico (R$) 

	30/8/2008
	55.409,29

Valor atualizado do débito (sem juros) em 24/4/2020: R$ 104.147,30
Conduta: apresentar de forma incompleta a documentação comprobatória de parte das despesas relativas à ação "Recursos Humanos", no âmbito da prestação de contas do convênio firmado.
Nexo de causalidade: a apresentação incompleta da documentação impediu a comprovação da regular aplicação dos recursos federais repassados, relativamente à parte das despesas referentes à ação "Recursos Humanos", resultando em presunção de dano ao erário.
Culpabilidade: não há excludentes de ilicitude, de culpabilidade e de punibilidade; é razoável supor que o administrador responsável pela pessoa jurídica tinha consciência da ilicitude de sua conduta; era exigível conduta diversa da praticada, qual seja, apresentar a prestação de contas contendo todos os documentos necessários à comprovação da regular aplicação dos recursos federais repassados, conforme estabelecido nas normas aplicáveis.
e)	aplicar individualmente à Associação Educacional Boa Vontade (CNPJ: 05.361.838/0001-24) e ao Sr. Paulo Medeiros de Oliveira (CPF: XXX.216.199-XX) a multa prevista no art. 57 da Lei 8.443/1992 c/c o art. 267 do Regimento Interno do TCU, fixando-lhes o prazo de quinze dias, a contar da notificação, para que comprovem, perante o Tribunal (art. 214, III, alínea "a", do Regimento Interno do TCU) , o recolhimento da dívida aos cofres do Tesouro Nacional, atualizada monetariamente desde a data do acórdão proferido por este Tribunal até a data do efetivo recolhimento, se paga após o vencimento, na forma da legislação em vigor;
f)	autorizar, desde logo, a cobrança judicial das dívidas, caso não atendidas as notificações, na forma do disposto no art. 28, inciso II, da Lei 8.443/1992;
g)	autorizar também, desde logo, se requerido, com fundamento no art. 26 da Lei 8.443, de 1992, c/c o art. 217, §§ 1º e 2º, do Regimento Interno do TCU, o parcelamento da dívida em até 36 parcelas, incidindo, sobre cada parcela, corrigida monetariamente, os correspondentes acréscimos legais, fixando-lhes o prazo de quinze dias, a contar do recebimento da notificação, para comprovar, perante o Tribunal, o recolhimento da primeira parcela, e de trinta dias, a contar da parcela anterior, para comprovar os recolhimentos das demais parcelas, devendo incidir, sobre cada valor mensal, atualizado monetariamente, os juros de mora devidos, no caso do débito, na forma prevista na legislação em vigor, alertando os responsáveis de que a falta de comprovação do recolhimento de qualquer parcela importará o vencimento antecipado do saldo devedor, nos termos do § 2º do art. 217 do Regimento Interno deste Tribunal; 
h)	enviar cópia do Acórdão a ser prolatado à Procuradoria da República no Estado de São Paulo, nos termos do § 3º do art. 16 da Lei 8.443/1992, c/c o § 7º do art. 209 do Regimento Interno do TCU, para adoção das medidas cabíveis; e
i)	enviar cópia do Acórdão que vier a ser proferido ao Ministério do Esporte e aos responsáveis, para ciência;
j)	informar à Procuradoria da República no Estado de São Paulo, ao Ministério do Esporte e aos responsáveis que a presente deliberação, acompanhada do Relatório e do Voto que a fundamenta, está disponível para a consulta no endereço www.tcu.gov.br/acordaos, além de esclarecer que, caso requerido, o TCU poderá fornecer sem custos as correspondentes cópias, de forma impressa; e
k)	informar à Procuradoria da República no Estado de São Paulo que, nos termos do parágrafo único do art. 62 da Resolução TCU 259/2014, os procuradores e membros do Ministério Público credenciados nesta Corte podem acessar os presentes autos de forma eletrônica e automática, ressalvados apenas os casos de eventuais peças classificadas como sigilosas, as quais requerem solicitação formal.
O Titular da SecexTCE manifestou-se de acordo (peça 182) 
II
	O Ministério Público de Contas da União, com as devidas vênias, diverge da proposta de encaminhamento apresentada pela SecexTCE e pugna por que, neste caso em concreto, seja reconhecida a ocorrência da prescrição intercorrente. 
	Com efeito, observa-se que o exame empreendido no âmbito da SecexTCE apenas considerou, para a avaliação de ocorrência da prescrição intercorrente, "os eventos processuais interruptivos da prescrição na fase externa". 
	Contudo, é forçoso ressaltar que as normas aplicáveis à prescrição não diferenciam, ao tratar da prescrição intercorrente, as fases do processo administrativo. O tratam como um todo e visam promover a estabilidade das relações jurídicas, estimular a eficiência e a celeridade nas apurações administrativas. 
	Nesse sentido, observa-se que a citada Resolução 344, de 11 de outubro de 2022, em seu artigo 8º, dispõe que:
Art. 8º Incide a prescrição intercorrente se o processo ficar paralisado por mais de três anos, pendente de julgamento ou despacho, sem prejuízo da responsabilidade funcional decorrente da paralisação, se for o caso. 
§ 1° A prescrição intercorrente interrompe-se por qualquer ato que evidencie o andamento regular do processo, excetuando-se pedido e concessão de vista dos autos, emissão de certidões, prestação de informações, juntada de procuração ou subestabelecimento e outros atos que não interfiram de modo relevante no curso das apurações.
§ 2° As causas suspensivas e interruptivas da prescrição principal também suspendem ou interrompem a prescrição intercorrente.  (grifou-se) 
	A Lei 9.873, de 23 de novembro de 1999, que "Estabelece prazo de prescrição para o exercício de ação punitiva pela Administração Pública Federal, direta e indireta, e dá outras providências", utilizada como base para edição da referida resolução, assim discorre sobre a prescrição intercorrente:
Art. 1o  Prescreve em cinco anos a ação punitiva da Administração Pública Federal, direta e indireta, no exercício do poder de polícia, objetivando apurar infração à legislação em vigor, contados da data da prática do ato ou, no caso de infração permanente ou continuada, do dia em que tiver cessado.
§ 1o  Incide a prescrição no procedimento administrativo paralisado por mais de três anos, pendente de julgamento ou despacho, cujos autos serão arquivados de ofício ou mediante requerimento da parte interessada, sem prejuízo da apuração da responsabilidade funcional decorrente da paralisação, se for o caso.
§ 2o  Quando o fato objeto da ação punitiva da Administração também constituir crime, a prescrição reger-se-á pelo prazo previsto na lei penal. (grifou-se) 
	Conforme se depreende dos excertos normativos antes destacados, tanto a lei quanto a Resolução 344/2022 não limitam a ocorrência da prescrição intercorrente a uma fase específica do procedimento administrativo. A única condição para seu reconhecimento é a constatação de que os autos ficaram paralisados por mais de 3 (três) anos. 
	Ademais, a Resolução 344/2022, por intermédio de seu art. 8º, §2º, é taxativa ao pontuar que "as causas suspensivas e interruptivas da prescrição principal também suspendem ou interrompem a prescrição intercorrente". Ou seja, há previsão de serem consideradas causas interruptivas e suspensivas acontecidas ainda acontecidas na fase interna do procedimento, as quais afetam tanto a prescrição principal quanto a intercorrente. 
	Dito isso, voltando-se ao exame do caso em concreto, constata-se que o procedimento administrativo ficou paralisado por mais de 3 (três) anos, operando-se a prescrição intercorrente. Veja-se, por oportuno, as causas interruptivas e suspensivas identificadas pelo auditor-instrutor:
18.	Ademais, verificam-se, nos presentes autos, os seguintes eventos processuais interruptivos da prescrição, ocorridos tanto na fase interna, quanto na fase externa desta TCE:
18.1.	fase interna:
	a) Parecer Técnico 048/2009, de 18/12/2009 (peça 49) ;
	b) Parecer técnico 01/2014, de 17/1/2014 (peça 50) , que apontou alcance de 72% do benefício social esperado;
	c) defesa da convenente, de 24/3/2014 (peça 51-2) ;
	d) Nota técnica 056/2015, de 10/4/2015 (peça 54) , que apontou descumprimento da meta transporte;
	e) defesa da convenente, de 29/4/2015 (peça 56) ;
	f) Parecer financeiro 26/2018, de 7/4/2015 (peça 63) , que concluiu pelos débitos em discussão neste processo;
	g) Notificações de Paulo Medeiros de Oliveira e Associação (abril e novembro/2008 e janeiro e junho/2009, peças 67-70) ;
	h) Notificações de Paulo Medeiros e Associação (2015, 2016 e 2018, peças 71-81) ;
	i) Relatório de Tomada de Contas Especial 14/2018, de 18/10/2018 (peça 103) .
18.2.	fase externa:
	a) autuação do processo no TCU: 8/3/2019;
	b) citação dos responsáveis: 2020 (peças 119-121) ;
	c) instrução de mérito: 12/9/2022 (peça 177) ;
	d) despacho Relator determinou análise prescrição: 21/10/2022 (peça 180) .
	Conforme se depreende dos marcos interruptivos apontados pelo auditor-intrutor, ainda na fase interna o processo ficou paralisado por prazo superior a 3 (três) anos entre a emissão dos pareceres técnicos 048/2009 e 01/2014, exarados, respectivamente, em 18/12/2009 e 17/1/2014. 
	Nesse contexto, o MP de Contas discorda da proposta de encaminhamento apresentada pela Unidade Técnica e propõe que seja reconhecida a prescrição intercorrente, devendo o processo ser arquivado, sem julgamento de mérito, com fundamento no art. 11 da Resolução 344/2022. 
III
	Ante o exposto, o MP de Contas propõe que seja reconhecida, de ofício, a ocorrência de prescrição intercorrente, devendo o processo ser arquivado, sem julgamento de mérito, com fundamento no art. 11 da Resolução 344/2022."
É o relatório.

Thaisa Garbuio Posse (59.249/OAB-PR), Thais Romfeld de Lima (77.825/OAB-PR) e outros, representando Pontto Online Comercial Eireli; Lygia Bojikian Canedo (222576/OAB-SP), Lanay Bortoluzzi (403.450/OAB-SP) e outros, representando Paulo Medeiros de Oliveira; Lygia Bojikian Canedo (222576/OAB-SP), Lanay Bortoluzzi (403.450/OAB-SP) e outros, representando Associação Educacional Boa Vontade.

Procurador Júlio Marcelo de Oliveira.

TOMADA DE CONTAS ESPECIAL. CONVÊNIO. NÃO DEMONSTRAÇÃO DA BOA E REGULAR APLICAÇÃO DOS RECURSOS. CITAÇÃO. RECONHECIMENTO DA PRESCRIÇÃO DA PRETENSÃO PUNITIVA E RESSARCITÓRIA. ARQUIVAMENTO SEM JULGAMENTO DO MÉRITO. COMUNICAÇÕES.

TOMADA DE CONTAS ESPECIAL (TCE)

Secretaria de Controle Externo de Tomada de Contas Especial (SecexTCE).

Trago ao Colegiado tomada de contas especial instaurada pela Secretaria Especial do Esporte, em desfavor de Associação Educacional Boa Vontade, Paulo Medeiros de Oliveira, gestor da entidade, Pontto Online Comercial Eireli, Shayratur - Transportes e Turismo Ltda. e JGR Transportes Ltda., em razão de irregularidades na execução do Convênio CV ME 337/2007 (Siafi 603042) , firmado entre o Ministério do Esporte e referida Associação, e que tinha por objeto "manutenção de 70 (setenta) núcleos de esporte educacional do programa segundo tempo".
2.	O Convênio CV ME 337/2007 foi firmado no valor de R$ 7.587.020,44, sendo R$ 6.383.489,72 à conta do concedente e R$ 1.203.530,72 referentes à contrapartida do convenente. Teve vigência de 28/12/2007 a 14/7/2009, com prazo para apresentação da prestação de contas em 14/9/2009.
3.	No âmbito do TCU, instrução preliminar (peças 110/112) chamou os responsáveis em citação pelas irregularidades a seguir especificadas:
"De¿bito relacionado ao responsa¿vel Associac¿a¿o Educacional Boa Vontade (CNPJ: 05.361.838/0001-24) , na condic¿a¿o de contratado, em solidariedade com Paulo Medeiros de Oliveira e Pontto Online Comercial Eireli. 
Irregularidade: inexecuc¿a¿o parcial do objeto do conve¿nio, referente a¿ ac¿a¿o "Reforc¿o Alimentar", com aproveitamento de 60% da parcela executada. 
De¿bito relacionado ao responsa¿vel Associac¿a¿o Educacional Boa Vontade (CNPJ: 05.361.838/0001-24) , na condic¿a¿o de contratado, em solidariedade com JGR Transportes Ltda e Paulo Medeiros de Oliveira. 
Irregularidade: na¿o comprovac¿a¿o da execuc¿a¿o fi¿sica do objeto do conve¿nio, no que se refere a¿ ac¿a¿o "Transporte". 
De¿bito relacionado ao responsa¿vel Associac¿a¿o Educacional Boa Vontade (CNPJ: 05.361.838/0001-24) , na condic¿a¿o de contratado, em solidariedade com Paulo Medeiros de Oliveira e Shayratur -Transportes e Turismo Ltda. 
Irregularidade: na¿o comprovac¿a¿o da execuc¿a¿o fi¿sica do objeto do conve¿nio, no que se refere a¿ ac¿a¿o "Transporte". 
De¿bito relacionado ao responsa¿vel Associac¿a¿o Educacional Boa Vontade (CNPJ: 05.361.838/0001-24) , na condic¿a¿o de contratado, em solidariedade com Paulo Medeiros de Oliveira. 
Irregularidade: ause¿ncia de documentac¿a¿o suficiente para comprovar parte das despesas referentes a¿ ac¿a¿o "Recursos Humanos", no a¿mbito da prestac¿a¿o de contas do conve¿nio firmado. 
De¿bito relacionado ao responsa¿vel Paulo Medeiros de Oliveira (CPF: 468.216.199-72) , Representante Legal, no peri¿odo de 29/11/2007 a 18/10/2018, na condic¿a¿o de gestor dos recursos, em solidariedade com Associac¿a¿o Educacional Boa Vontade e Pontto Online Comercial Eireli. 
Irregularidade: inexecuc¿a¿o parcial do objeto do conve¿nio, referente a¿ ac¿a¿o "Reforc¿o Alimentar", com aproveitamento de 60% da parcela executada. 
De¿bito relacionado ao responsa¿vel Paulo Medeiros de Oliveira (CPF: 468.216.199-72) , Representante Legal, no peri¿odo de 29/11/2007 a 18/10/2018, na condic¿a¿o de gestor dos recursos, em solidariedade com Associac¿a¿o Educacional Boa Vontade e JGR Transportes Ltda. 
Irregularidade: na¿o comprovac¿a¿o da execuc¿a¿o fi¿sica do objeto do conve¿nio, no que se refere a¿ ac¿a¿o "Transporte". 
De¿bito relacionado ao responsa¿vel Paulo Medeiros de Oliveira (CPF: 468.216.199-72) , Representante Legal, no peri¿odo de 29/11/2007 a 18/10/2018, na condic¿a¿o de gestor dos recursos, em solidariedade com Associac¿a¿o Educacional Boa Vontade e Shayratur -Transportes e Turismo Ltda. 
Irregularidade: na¿o comprovac¿a¿o da execuc¿a¿o fi¿sica do objeto do conve¿nio, no que se refere a¿ ac¿a¿o "Transporte". 
De¿bito relacionado ao responsa¿vel Paulo Medeiros de Oliveira (CPF: 468.216.199-72) , Representante Legal, no peri¿odo de 29/11/2007 a 18/10/2018, na condic¿a¿o de gestor dos recursos, em solidariedade com Associac¿a¿o Educacional Boa Vontade. 
Irregularidade: ause¿ncia de documentac¿a¿o suficiente para comprovar parte das despesas referentes a¿ ac¿a¿o "Recursos Humanos", no a¿mbito da prestac¿a¿o de contas do conve¿nio firmado. 
De¿bito relacionado ao responsa¿vel Pontto Online Comercial Eireli (CNPJ: 08.808.811/0001-25) , na condic¿a¿o de contratado, em solidariedade com Associac¿a¿o Educacional Boa Vontade e Paulo Medeiros de Oliveira. 
Irregularidade: inexecuc¿a¿o parcial do objeto do conve¿nio, referente a¿ ac¿a¿o "Reforc¿o Alimentar", com aproveitamento de 60% da parcela executada. 
De¿bito relacionado ao responsa¿vel Shayratur -Transportes e Turismo Ltda (CNPJ: 06.007.921/0001-62) , na condic¿a¿o de contratado, em solidariedade com Associac¿a¿o Educacional Boa Vontade e Paulo Medeiros de Oliveira. 
Irregularidade: na¿o comprovac¿a¿o da execuc¿a¿o fi¿sica do objeto do conve¿nio, no que se refere a¿ ac¿a¿o "Transporte". 
De¿bito relacionado ao responsa¿vel JGR Transportes Ltda (CNPJ: 05.429.870/0001-02) , na condic¿a¿o de contratado, em solidariedade com Associac¿a¿o Educacional Boa Vontade e Paulo Medeiros de Oliveira. 
Irregularidade: na¿o comprovac¿a¿o da execuc¿a¿o fi¿sica do objeto do conve¿nio, no que se refere a¿ ac¿a¿o "Transporte". 
4.	Após analisar as alegações de defesa e demais elementos trazidos aos autos, a Unidade Técnica concluiu nos seguintes termos:
"45.	Em face da análise promovida na seção "Exame Técnico", verifica-se que a responsável JRG foi instada a se manifestarem, mas optou pelo silêncio, configurando a revelia, nos termos do § 3º, do art. 12, da Lei 8.443/1992. Contudo, análise realizada no item 38 demonstrou a improcedência das irregularidades lhes atribuídas e, também, o prejuízo ao contraditório e ampla defesa, razão por que suas contas devem ser arquivadas, por ausência de pressupostos para o desenvolvimento válido e regular.
46.	Igualmente em relação à empresa Shayratur - Transporte e Turismo Ltda., muito embora rejeitadas parcialmente suas alegações de defesa (item 42) , análise realizada no item 38 demonstrou a improcedência das irregularidades lhes atribuídas e, também, o prejuízo ao contraditório e ampla defesa, razão por que suas contas devem ser arquivadas, por ausência de pressupostos para o desenvolvimento válido e regular do feito.
47.	Acerca da empresa Pontto Online Comercial Eireli, conquanto no mérito sejam improcedentes suas alegações, também restou demonstrado prejuízo ao contraditório e ampla defesa, motivo pelo qual será proposto, da mesma forma, arquivar o processo em relação a ela, por falta de pressupostos para o desenvolvimento válido e regular.
48.	Quanto ao Sr. Paulo Medeiros de Oliveira e à Associação Educacional Boa Vontade, conclui-se pelo acolhimento parcial das alegações de defesa, relativamente às irregularidades referentes ao transporte escolar e garantias contratuais, rejeitando-se, porém, no que pertine à prescrição, ao reforço alimentar (item 10.1) e à despesa com recursos humanos (item 10.3) .
49.	Tendo em vista que não constam dos autos elementos que permitam reconhecer a boa-fé dos responsáveis arrolados no item precedente, sugere-se que as suas contas sejam julgadas irregulares, nos termos do art. 202, § 6º, do Regimento Interno do TCU, com a imputação do débito atualizado monetariamente e acrescido de juros de mora, nos termos do art. 202, §1º do Regimento Interno do TCU, descontado o valor eventualmente recolhido, bem como aplicação da multa prevista no art. 57 da Lei 8.443/1992.
50.	Verifica-se também que não houve a prescrição da pretensão punitiva, conforme análise já realizada.
51.	Por fim, como houve modificação de entendimento acerca das irregularidades em apuração, reajusta-se a matriz de responsabilização presente na peça 109, assumindo a forma disposta no encaminhamento a seguir."
5.	O Ministério Público junto ao TCU, em parecer regimental, diverge do exame técnico, por entender, à luz da nova Resolução-TCU 344/2022, pela ocorrência da prescrição intercorrente.
6.	Feita essa breve contextualização, passo a discutir a matéria.
7.	No mérito, peço vênias à SecexTCE, para adotar o parecer do Ministério Público junto ao TCU, cujos fundamentos adoto como razões de decidir, sem prejuízo das considerações a seguir.
8.	Concordo com o Ministério Público junto ao TCU (MP/TCU) quando divergiu da unidade instrutiva e opinou pelo arquivamento dos autos sem julgamento de mérito, em virtude do reconhecimento, no caso, da ocorrência da prescrição intercorrente.
9.	Destaco que, recentemente, este Tribunal, ao apreciar o TC Processo 008.702/2022-5, alterou seu entendimento a respeito das pretensões punitiva e ressarcitória, acatando decisões proferidas pelo Supremo Tribunal Federal, em especial as deliberações no Recurso Extraordinário 636.886 (Tema 899 da Repercussão Geral) e na Ação Declaratória de Inconstitucionalidade 5.509, no sentido de aplicar o disposto na Lei 9.873/1999 aos processos de controle externo. 
10.	No caso, não há dúvidas de que ocorreu a prescrição. Conforme aponta o MP/TCU, o elenco de documentos analisados da fase interna da TCE, no âmbito do órgão instaurador, conforme consta da instrução técnica reproduzida no relatório precede este voto, resta evidente que o processo ficou paralisado por prazo superior a três anos, sem adoção de providências visando ao ressarcimento do erário, a configurar a prescrição intercorrente, conforme aponta o Parquet especializado:
"Dito isso, voltando-se ao exame do caso em concreto, constata-se que o procedimento administrativo ficou paralisado por mais de 3 (três) anos, operando-se a prescrição intercorrente. Veja-se, por oportuno, as causas interruptivas e suspensivas identificadas pelo auditor-instrutor:
18.	Ademais, verificam-se, nos presentes autos, os seguintes eventos processuais interruptivos da prescrição, ocorridos tanto na fase interna, quanto na fase externa desta TCE:
18.1.	fase interna:
	a) Parecer Técnico 048/2009, de 18/12/2009 (peça 49) ;
	b) Parecer técnico 01/2014, de 17/1/2014 (peça 50) , que apontou alcance de 72% do benefício social esperado;
	c) defesa da convenente, de 24/3/2014 (peça 51-2) ;
	d) Nota técnica 056/2015, de 10/4/2015 (peça 54) , que apontou descumprimento da meta transporte;
	e) defesa da convenente, de 29/4/2015 (peça 56) ;
	f) Parecer financeiro 26/2018, de 7/4/2015 (peça 63) , que concluiu pelos débitos em discussão neste processo;
	g) Notificações de Paulo Medeiros de Oliveira e Associação (abril e novembro/2008 e janeiro e junho/2009, peças 67-70) ;
	h) Notificações de Paulo Medeiros e Associação (2015, 2016 e 2018, peças 71-81) ;
	i) Relatório de Tomada de Contas Especial 14/2018, de 18/10/2018 (peça 103) .
18.2.	fase externa:
	a) autuação do processo no TCU: 8/3/2019;
	b) citação dos responsáveis: 2020 (peças 119-121) ;
	c) instrução de mérito: 12/9/2022 (peça 177) ;
	d) despacho Relator determinou análise prescrição: 21/10/2022 (peça 180) .
Conforme se depreende dos marcos interruptivos apontados pelo auditor-instrutor, ainda na fase interna o processo ficou paralisado por prazo superior a 3 (três) anos entre a emissão dos pareceres técnicos 048/2009 e 01/2014, exarados, respectivamente, em 18/12/2009 e 17/1/2014."
11.	A propósito, acolho igualmente o juízo expresso pelo MP/TCU, no sentido de que a a ocorrência da prescrição, inclusive a intercorrente, deve ser examinada nas fases interna e externa do processamento do processo de tomada de contas especial no TCU, conforme análise que conduziu a essa conclusão, cujo excerto reproduzo a seguir:
"Com efeito, observa-se que o exame empreendido no âmbito da SecexTCE apenas considerou, para a avaliação de ocorrência da prescrição intercorrente, "os eventos processuais interruptivos da prescrição na fase externa". 
Contudo, é forçoso ressaltar que as normas aplicáveis à prescrição não diferenciam, ao tratar da prescrição intercorrente, as fases do processo administrativo. O tratam como um todo e visam promover a estabilidade das relações jurídicas, estimular a eficiência e a celeridade nas apurações administrativas. 
Nesse sentido, observa-se que a citada Resolução 344, de 11 de outubro de 2022, em seu artigo 8º, dispõe que:
Art. 8º Incide a prescrição intercorrente se o processo ficar paralisado por mais de três anos, pendente de julgamento ou despacho, sem prejuízo da responsabilidade funcional decorrente da paralisação, se for o caso. 
§ 1° A prescrição intercorrente interrompe-se por qualquer ato que evidencie o andamento regular do processo, excetuando-se pedido e concessão de vista dos autos, emissão de certidões, prestação de informações, juntada de procuração ou subestabelecimento e outros atos que não interfiram de modo relevante no curso das apurações.
§ 2° As causas suspensivas e interruptivas da prescrição principal também suspendem ou interrompem a prescrição intercorrente. (grifou-se) 
A Lei 9.873, de 23 de novembro de 1999, que "Estabelece prazo de prescrição para o exercício de ação punitiva pela Administração Pública Federal, direta e indireta, e dá outras providências", utilizada como base para edição da referida resolução, assim discorre sobre a prescrição intercorrente:
Art. 1o  Prescreve em cinco anos a ação punitiva da Administração Pública Federal, direta e indireta, no exercício do poder de polícia, objetivando apurar infração à legislação em vigor, contados da data da prática do ato ou, no caso de infração permanente ou continuada, do dia em que tiver cessado.
§ 1o  Incide a prescrição no procedimento administrativo paralisado por mais de três anos, pendente de julgamento ou despacho, cujos autos serão arquivados de ofício ou mediante requerimento da parte interessada, sem prejuízo da apuração da responsabilidade funcional decorrente da paralisação, se for o caso.
§ 2o  Quando o fato objeto da ação punitiva da Administração também constituir crime, a prescrição reger-se-á pelo prazo previsto na lei penal. (grifou-se) 
Conforme se depreende dos excertos normativos antes destacados, tanto a lei quanto a Resolução 344/2022 não limitam a ocorrência da prescrição intercorrente a uma fase específica do procedimento administrativo. A única condição para seu reconhecimento é a constatação de que os autos ficaram paralisados por mais de 3 (três) anos."
	
12.	Assim, conforme proposto pelo MP/TCU, impõe-se o arquivamento dos autos, sem julgamento do mérito, nos termos do art. 11 da Resolução-TCU 344/2022.
13.	Apesar da demora nos procedimentos a cargo do órgão concedente, deixo de determinar qualquer medida com o objetivo de apurar responsabilidade funcional ou reorientar a atuação administrativa, considerando o fato de que não vislumbrar nos autos indícios de má-fé ou erro grosseiro na atuação dos gestores envolvidos.
14.	Encontrando-se os autos conclusos ao relator, após parecer do MP/TCU, a Associação Educacional Boa Vontade e o Sr. Paulo Medeiros de Oliveira juntaram aos autos petição de peça 184, que acolho como memoriais, nos termos do art. 160, §3º, do RI/TCU.
	Ante o exposto, voto no sentido de que o Tribunal adote a deliberação cuja minuta submeto ao Colegiado.
TCU, Sala das Sessões, em 7 de fevereiro de 2023.
Ministro JOÃO AUGUSTO RIBEIRO NARDES
Relator